ACORDAO-COMPLETO-2370273

ACÓRDÃO 11477/2019 ATA 36/2019 - PRIMEIRA CÂMARA

VISTOS, relatados e discutidos os presentes autos de tomada de contas especial instaurada pela Funasa em desfavor de Oziel Alves de Barros, ex-prefeito de Pilar/AL, da Construtora Piatã Eireli e da empresa Mosamec Serviços Ltda. (atual Venture Negócios Eireli) , em razão de irregularidades na aplicação de recursos repassados ao município por força do Convênio 2.386/2005, cujo objeto era a realização de obras de esgotamento sanitário na municipalidade;
ACORDAM os Ministros do Tribunal de Contas da União, reunidos em sessão de 1ª Câmara, ante as razões expostas pelo relator, em:
9.1. excluir da relação processual a empresa Construtora Piatã Eireli (02.878.975/0001-42) ;
9.2. julgar irregulares as contas do Sr. Oziel Alves de Barros (XXX.201.584-XX) , ex-prefeito Pilar/AL (gestão de 14/6/2007 a 27/3/2012) ,  com fundamento nos arts. 1º, inciso I, 16, inciso III, alíneas “b” e “c”, da Lei 8.443/1992, e com arts. 1º, inciso I, 209, incisos II e III, do Regimento Interno;
9.3. julgar irregulares as contas da empresa Venture Negócios Eireli (41.079.914/0001-77) , com fundamento nos arts. 1º, inciso I, 16, inciso III, alínea “c”, da Lei 8.443/1992, e com arts. 1º, inciso I, 209, inciso III, do Regimento Interno;
9.4. condenar, em solidariedade, o Sr. Oziel Alves de Barros (XXX.201.584-XX) e a empresa Venture Negócios Eireli (41.079.914/0001-77) , com fundamento no art. 19, caput, da Lei 8.443/1992, c/c o art. 210 do Regimento Interno do TCU, ao pagamento das quantias a seguir especificadas, com a fixação do prazo de quinze dias, a contar das notificações, para comprovarem, perante o Tribunal (art. 23, inciso III, alínea “a”, da Lei 8.443/1992, c/c o art. 214, inciso III, alínea “a”, do Regimento Interno) , o recolhimento das dívidas aos cofres da Fundação Nacional de Saúde (Funasa) , atualizadas monetariamente e acrescidas dos juros de mora, calculados a partir das datas discriminadas, até a data do recolhimento, na forma prevista na legislação em vigor:
	VALOR ORIGINAL (R$) 
	DATA DA OCORRÊNCIA
	DÉBITO/CRÉDITO

	11.416,56
	21/9/2010
	D

	52.817,08
	24/11/2010
	D

	36.097,32
	17/1/2011
	D

9.5. condenar o Sr. Oziel Alves de Barros (CPF XXX.201.584-XX) , com fundamento no art. 19, caput, da Lei 8.443/1992, c/c o art. 210 do Regimento Interno do TCU,  ao pagamento das quantias a seguir especificadas, com a fixação do prazo de quinze dias, a contar das notificações, para comprovar, perante o Tribunal, (art. 23, inciso III, alínea “a” da Lei 8.443/1992, c/c o art. 214, inciso III, alínea “a”, do Regimento Interno) , o recolhimento das dívidas aos cofres da Fundação Nacional de Saúde (Funasa) , atualizadas monetariamente e acrescidas dos juros de mora, calculados a partir das datas discriminadas, até a data do recolhimento, na forma prevista na legislação em vigor:
	VALOR ORIGINAL (R$) 
	DATA DA OCORRÊNCIA
	DÉBITO/CRÉDITO

	48.317,34
	09/01/2008
	D

	2.974,96
	03/04/2008
	D

	199.137,71
	04/04/2008
	D

	55.670,68
	20/06/2008
	D

	378.828,94
	21/09/2010
	D

	11.416,56
	21/09/2010
	C

	214.949,42
	24/11/2010
	D

	52.817,08
	24/11/2010
	C

	150.943,57
	17/01/2011
	D

	36.097,32
	17/01/2011
	C

	169.999,74
	15/04/2011
	D

9.6. aplicar a Oziel Alves de Barros (CPF XXX.201.584-XX) e a empresa Venture Negócios Ltda. (CNPJ: 41.079.914/0001-77) , individualmente, a multa prevista no art. 57 da Lei 8.443/1992 c/c o art. 267 do Regimento Interno, nos valores de R$ 100.000,00 (cem mil reais) e R$ 20.000,00 (vinte mil reais) , respectivamente, com a fixação do prazo de quinze dias, a contar das notificações, para comprovarem, perante o Tribunal art. 214, inciso III, alínea “a”, do Regimento Interno, o recolhimento das dívidas aos cofres do Tesouro Nacional, atualizadas monetariamente desde a data deste acórdão até a dos efetivos recolhimentos, se forem pagas após o vencimento, na forma da legislação em vigor;
9.7. autorizar, desde logo, nos termos do art. 28, inciso II, da Lei 8.443/1992, a cobrança judicial das dívidas caso não atendidas as notificações;
9.8. dar ciência desta deliberação ao Procurador-Chefe da Procuradoria da República no Estado de Alagoas, nos termos do § 3º do art. 16 da Lei 8.443/1992 c/c o § 7º do art. 209 do Regimento Interno do TCU, para as providências que entender cabíveis, e a Fundação Nacional de Saúde – Funasa, para ciência.

Tomada de contas especial instaurada em razão de irregularidades na aplicação de recursos repassados ao município de Pilar/AL, por força de convênio  que tinha por objeto a realização de obras de sistema de esgotamento sanitário.

Primeira Câmara

Município de Pilar/AL.

3. Interessados/Responsáveis:
3.1. Interessado: Fundação Nacional de Saúde (Funasa).
3.2. Responsáveis: Construtora Piatã Eireli (02.878.975/0001-42); Oziel Alves de Barros (XXX.201.584-XX); Venture Negócios Eireli (41.079.914/0001-77).

13.1. Ministros presentes: Walton Alencar Rodrigues (Presidente), Bruno Dantas e Vital do Rêgo (Relator).
13.2. Ministro-Substituto convocado: Augusto Sherman Cavalcanti.
13.3. Ministro-Substituto presente: Weder de Oliveira.

VITAL DO RÊGO

Adoto como parte do relatório, a instrução produzida pela extinta Secretaria de Controle Externo no Estado de Alagoas (peça 64) , que contou com a anuência dos seus titulares (peças 65 e 66) , a seguir transcrita com os ajustes de forma necessários:
INTRODUÇÃO
1. Cuidam os autos de tomada de contas especial instaurada pela Fundação Nacional de Saúde (Funasa) , em desfavor do Sr. Oziel Alves de Barros, ex-Prefeito Municipal de Pilar/AL, da Construtora Piatã Ltda., e da empresa Mosamec Serviços Ltda., que tem como razão social atual Venture Negócios Ltda., em razão de indícios de irregularidades quanto aos recursos repassados à Prefeitura Municipal de Pilar/AL, por força do Convênio 2386/2005 (Siafi 553836) , celebrado com a Fundação Nacional de Saúde – Funasa, e que teve por objeto a realização de obras de esgotamento sanitário, no valor de R$ 2.053.026,57, dos quais R$ 2.000.000,00 são recursos federais e o restante, R$ 53.026,57, contrapartida municipal (peça 1, p. 5-9 e 29) .
VISÃO GERAL DO OBJETO (extraída do relatório que antecedeu o Acórdão 1788/2014-TCU-Plenário) 
2. A concepção original da obra teve por objeto o sistema de esgotamento sanitário do Município de Pilar/AL, a qual abrangia 58,5% da área da cidade. O primeiro projeto contemplava a construção de uma Estação de Tratamento de Esgotos (ETE) do tipo lagoas de estabilização em série, sendo uma lagoa anaeróbia seguida por uma lagoa facultativa (denominado de sistema australiano) , uma Estação Elevatória - EE e uma Rede Coletora em quatro Bacias de Contribuição, localizadas no centro da cidade de Pilar/AL e em parte da periferia da área baixa do município com as seguintes características:
	Bacia
	Área (ha) 
	Extensão da rede (m) 

	1
	14,98
	2.828

	2
	28,46
	5.372

	3
	26,67
	5.040

	4
	8,49
	1.612

	Total
	78,60
	14.852

3. Esta concepção inicial do projeto previa que as vazões coletadas das Bacias 1, 2 e 3 seriam lançadas por gravidade na Bacia 4 para, então, serem recalcadas por meio de uma Estação Elevatória - EE para a Estação de Tratamento de Esgoto - ETE e, após o tratamento, o efluente seria lançado no Rio Paraíba. A estação elevatória seria implantada em etapa única, possuindo uma vazão máxima de 68,32 l/s e uma altura manométrica igual a 15,59m. Sua linha de recalque possuiria um diâmetro igual a 300mm e extensão igual a 1.219m até a estação de tratamento. Assim, o empreendimento inicial foi subdividido em duas etapas.
3.1. A primeira etapa envolvia as obras da rede coletora da bacia 4, da Estação Elevatória - EE, a Bacia 4, a Linha de Recalque até a EE e a construção da primeira parte da ETE para a população inicial de projeto, tendo por orçamento os seguintes itens:
	ITEM
	DESCRIÇÃO
	VALOR

	1
	Instalação da Obra e Serviços Técnicos
	R$ 64.583,72

	2
	Rede Coletora
	R$ 636.637,37

	3
	Estação Elevatória – Inicial
	R$ 306.329,18

	4
	Linha de Recalque até a Estação Elevatória - Inicial
	R$ 463.087,08

	5
	Lagoas de Estabilização Sistema Australiano
	R$ 559.476,50

	6
	Emissário Final
	R$ 79.886,14

	TOTAL
		R$ 2.110.000,00

3.2. A segunda etapa englobaria as obras nas demais bacias (1, 2 e 3) e a ampliação da ETE para atender à população final de projeto.
3.3. Para a execução da primeira etapa do empreendimento, a Prefeitura Municipal de Pilar/AL e a Funasa firmaram, em 9/12/2005, o Convênio 2386/2005 no valor de R$ 2.170.000,00, dos quais R$2.000.000,00 viriam de aportes federais e R$ 170.000,00, da contrapartida municipal (peça 1, p. 91-102 e 124-127) .
3.4. Em 2006, a Prefeitura de Pilar realizou licitação para a contratação de empresa para executar as duas etapas do empreendimento, sagrando-se vencedora do certame a Construtora Piatã Ltda., com proposta de R$ 5.090.254,00. Contudo, a Piatã executou apenas os serviços concernentes à instalação do canteiro de obras e movimentação de terra no local da ETE, no valor total de R$306.100,69.
4. Em 4/3/2008, a Prefeitura Municipal de Pilar/AL enviou à Funasa um projeto modificado, em que solicitava a reformulação do Plano de Trabalho do Convênio 2386/05 (Siafi 553836) , todavia esta alteração não chegou a ser aprovada pela Funasa.
4.1. Pela nova concepção apresentada, o projeto abrangeria 58,5% da área da cidade, com o sistema contendo duas estações elevatórias, urna estação de tratamento de esgoto e quatro bacias de contribuição, abrangendo o centro da cidade e grande parte da periferia da parte baixa do município, com as seguintes características:
	Bacia
	Área (ha) 
	Extensão da rede (m) 

	1
	14,98
	3.031

	2
	28,46
	5.075

	3
	26,67
	5.088

	4
	8,49
	1.768

	Total
	78,60
	14.962

4.2. Na primeira etapa do novo projeto, seriam executadas a primeira etapa da estação de tratamento, a linha de recalque, a estação elevatória final e a Bacia 1; a segunda etapa do projeto contemplaria as demais bacias de esgotamento. As vazões coletadas na Bacia 2 seriam lançadas por gravidade na Bacia 4 sendo recalcadas através de urna estação elevatória até o PV-77 da Bacia 1 que, receberia também a vazão de Bacia 3. Na Bacia 1, estaria localizada a estação elevatória final que conduziria o esgoto bruto à estação de tratamento, constituída por lagoas de estabilização em série, sendo uma lagoa anaeróbica seguida por urna lagoa facultativa (denominado de sistema australiano) . Depois de tratado, o esgoto seria então encaminhado diretamente para a Lagoa Manguaba, corpo receptor selecionado do projeto. A estação elevatória final seria implantada em etapa única, que possuiria uma vazão máxima de 68,32 l/s e uma altura manométrica igual a 13,78m. Sua linha de recalque possui diâmetro igual a 250mm e extensão igual a 625m até a estação de tratamento.
	ITEM
	DESCRIÇÃO
	VALOR

	1
	Instalação da Obra e Serviços Técnicos
	R$ 64.376,38

	2
	Rede Coletora
	R$ 807.651,57

	3
	Estação Elevatória – Inicial
	R$ 312.258,27

	4
	Linha de Recalque até a Estação Elevatória - Inicial
	R$ 82.830,77

	5
	Lagoas de Estabilização Sistema Australiano
	R$ 142.011,65

	6
	Emissário Final
	R$ 700.871,36

	TOTAL
		R$ 2.110.000,00

HISTÓRICO
5. Conforme disposto na cláusula quinta da Portaria 674/2005 (peça 1, p. 23) , parte integrante do Termo de Convênio 2386/2005, de 9/12/2005, foram previstos R$ 2.053.026,57 para a execução do objeto, dos quais R$ 2.000.000,00 seriam repassados pelo concedente e R$ 53.026,57 corresponderiam à contrapartida (peça 1, p. 29) . No entanto, em virtude de atrasos no repasse dos recursos financeiros, novo plano de trabalho foi apresentado pela municipalidade e aprovado pela presidência da Funasa, mediante 3º termo aditivo, em 2/2/2007, onde foram previstos R$ 2.170.000,00 para a execução do objeto, dos quais R$ 2.000.000,00 seriam repassados pelo concedente e R$ 170.000,00 corresponderiam à contrapartida (peça 1, p. 92) . 
5.1. No novo Plano de Trabalho, aprovado por meio do supracitado termo aditivo, a parcela de R$ 170.000,00, correspondente à contrapartida, seria formada da seguinte maneira (peça 1, p. 100) :
	ELEMENTO DE DESPESA
	FUNASA
	PROPONENTE
 (Prefeitura Municipal de Pilar/AL) 

	Material de Consumo
	-
	R$ 3.456,00

	Obras Civis (construção e ampliação) 
	R$ 2.000.000,00
	R$ 110.000,00

	Serviços de Terceiros (pessoa física) 
	-
	R$ 984,00

	Serviços de Terceiros (pessoa jurídica) 
	-
	R$ 55.560,00

	TOTAL
	R$ 2.000.000,00
	R$ 2.170.000,00

5.2. Os recursos federais foram parcialmente repassados pela Funasa em três parcelas, mediante ordens bancárias, movimentadas na agência 2444-9, do Banco do Brasil, conta específica 9772-1, conforme tabela a seguir (peça 1, p. 136-138 e 144, e peça 3, p. 44 e 46) :
	ORDEM BANCÁRIA
	VALOR (R$) 
	DATA DE EMISSÃO DA ORDEM BANCÁRIA
	DATA DO CRÉDITO NA CONTA

	2007OB903974
	530.265,71
	4/4/2007
	9/4/2007

	2007OB903980
	269.734,29
	4/4/2007
	9/4/2007

	2007OB906057
	800.000,00
	15/5/2007
	16/5/2007

	TOTAL
	1.600.000,00
		
5.3. O ajuste vigeu no período de 9/12/2005 a 8/12/2006, tendo sido prorrogado até 6/8/2012, mediante a incorporação de onze termos aditivos (peça 1, p. 65, 77, 124-126, 153, 171, 180 e 377; peça 2, p. 44, 68 e 131; e peça 3, p. 273-274) . 
5.4. O quadro abaixo resume as receitas do convênio até a data da última prestação de contas parcial, não havendo outras receitas a acrescentar:
	RECEITAS DO CONVÊNIO
 (Repasses e Outras) 
	VALOR (R$) 

	Repasse – Funasa
	1.600.000,00

	Aplicação Financeira
	277.221,54

	Total da Funasa
	1.877.221,54

	Contrapartida – PM Pilar/AL
	10.722,64

	Total Geral
	1.887.944,18

  (*) Contrapartida = R$ 10.722,64 (depositada após o envio da Prestação de Contas Parcial) 
6. A primeira notificação quanto à ausência da prestação de contas parcial da 1ª parcela ocorreu por meio da Notificação 478 SEAPC/COPON/CGCON, de 2/4/2008, encaminhada ao ex-prefeito, Sr. Marçal Prado de Moraes Bernardo, recebida em 4/5/2008 (peça 1, p. 157-163) .
7. O Município de Pilar/AL solicitou, em 23/6/2008, a prorrogação do prazo de vigência, alegando atraso no início das obras em razão das chuvas, o que teria impedido de aplicar cem por cento do valor liberado (peça 1, p. 196) .
8. Por meio do Ofício s/n, de 29/10/2008, o Sr. Oziel Alves de Barros encaminhou a prestação de contas parcial da 1ª parcela do convênio (peça 1, p. 184-340) .
9. A Funasa emitiu parecer técnico em 25/11/2008 sobre a prestação de contas parcial. Estimou a execução em um por cento do total do convênio. Destacou que: (i) os serviços estavam paralisados desde março/2008, “conforme informações locais”; (ii) estaria sendo analisado pela Funasa pedido de alteração do plano de trabalho; (iii) os serviços executados, conforme visitas de acompanhamento e fotos, não permitem auferir outro percentual; (iv) foi solicitado ao engenheiro fiscal os relatórios com a discriminação dos serviços executados; e (v) a prefeitura não apresentou o ART do engenheiro fiscal (peça 1, p. 356-358) . O Prefeito foi notificado em 10/12/2008 acerca das pendências indicadas no citado relatório (peça 1, p. 366-370) .
10.  Após novas eleições populares, em janeiro/2009, assume a gestão municipal o Sr. Oziel Alves de Barros (CPF XXX.201.584-XX) . Em 31/3/2009, a Funasa elaborou relatório de vistoria técnica, no qual descreveu do seguinte modo a situação do empreendimento (peça 6) (peça 23 do TC Processo 011.661/2011-9) :
Serviços paralisados. Foi executado apenas movimento de terra e acessos na área da ETE, Mas hoje já recobertos pela vegetação. Esclarecemos que medições mais detalhadas referentes ao comprimento de rede coletora, material utilizado nos respectivos trechos, números de ligações de PVs, volume de escavação, reaterro, qualidade dos serviços em consonância com as especificações técnicas, etc, são de responsabilidade do proponente representado pelo Engenheiro Fiscal, portanto o município deve providenciar o envio de:
i) ART do CREA referente à execução dos serviços;
ii) ART do CREA referente à fiscalização dos serviços;
iii) Relatório do Engenheiro responsável pela fiscalização contendo diagnóstico da Obra (como se encontram os serviços e atestando sobre as medições realizadas-quantitativos e qualidade de serviços e materiais) ;
iv) cópia de diário de obra;
v) cópia de boletim de medições realizadas;
vi) cópia de ordem de serviços;
11. Em 7/4/2009, a Funasa emitiu o Parecer Financeiro 25/2009 e destacou o apurado no parecer técnico acima referido, de que apenas um por cento do objeto teria sido executado, o que estaria em discrepância com o montante financeiro já repassado. Propôs, por isso, a não aprovação da prestação de contas parcial (peça 2, p. 8-12) .
12. Em 24/4/2009, a Prefeitura informou à Funasa que estaria reiniciando as obras e solicitou a prorrogação do prazo de vigência do convênio por mais noventa dias (peça 2, p. 18-23) . Em 17/7/2009, o Município, mais uma vez sem apresentar justificativa minimamente aceitável, solicitou a dilação da vigência por mais cento e oitenta dias (peça 2, p. 26) .
13. A Funasa, também sem fundamentar adequadamente, prorrogou, de ofício, em 17/8/2009, a vigência do convênio, alegando atraso na liberação dos recursos, embora não haja no processo nenhum cálculo do período do atraso, e sem considerar que os valores já repassados há mais de dois anos não teriam sido comprovados, conforme parecer técnico da própria Funasa. A vigência foi estendida até 13/2/2010 (peça 2, p. 44 e 50-54) .
14. Antes disso, em 2/7/2009, a Prefeitura Municipal de Pilar/AL rescindiu o contrato com a Empresa Piatã Ltda. (peça 2, p. 361) , para, em seguida, lançar a Concorrência Pública 1/2009, de 22/2/2010, com base na nova concepção de projeto. Foi vencedora a Empresa Mosamec Serviços Ltda. (CNPJ: 41.079.914/0001-77) , tendo o contrato sido celebrado em 25/2/2010, sem número, para consecução das obras de esgotamento sanitário do município pelo valor de R$ 1.980.078,71 (peça 2, p. 90-92 e 96-98) . A ordem para execução dos serviços foi exarada em 16/3/2010 (peça 2, p. 94) .
15. Registre-se haver nos autos, desde o final de 2008, documentos emitidos pela Funasa dando conta de que estaria em análise técnica a reformulação do plano de trabalho, a exemplo do Despacho à peça 1, p. 38 e o relatório a peça 1, p. 358.
16. Outro despacho, de 14/12/2009, registrou que o Município não havia solucionado as pendências apontadas na prestação de contas parcial apresentada, o que estava por impedir a conclusão do exame. Solicitou que a área técnica da Funasa se manifestasse (peça 2, p. 48-52) .
17.  Em 8/1/2010, a Prefeitura de Pilar/AL, alegando que o objeto do convênio estaria “em processo de readequação de projeto”, solicitou prorrogação da vigência por mais 360 dias  (peça 2, p. 56) .
18. A área de engenharia da Funasa registrou em 11/2/2010, que a reformulação do plano de trabalho do convênio 2386/2005 ainda estava em “análise técnica” desde 4/3/2008, “tendo em vista que até a presente data as pendências não foram todas resolvidas”.  Citou que o Município enviou novos documentos em 29/1/2010, mesmo assim, embora já tivessem sido concedidos 180 dias para esse fim, não esgotou as pendências (peça 2, p. 64) .
19. A Funasa, mesmo sem um parecer favorável, celebrou em 12/2/2010, a prorrogação da vigência por mais 360 dias, com a vigência sido estendida para 8/2/2011 (peça 2, p. 68) .
20. Em 29/5/2010, a empresa Cohidro - Consultoria Estudos Projetos enviou à Funasa “o material necessário para a possível aprovação do sistema de esgotamento sanitário” (peça 2, p. 70-85) .
21. Em 29/7/2010, o Município enviou à Funasa o “contrato e a ordem de execução gerados de uma nova licitação referente à firma doravante responsável pelas obras, a qual substituirá a que originalmente venceu a 1ª licitação e que em função de problemas na condução dos trabalhos, teve seu contrato rescindido” (peça 2, p. 88-103) . Vide item 14 supra.
22.  Em 11/10/2010, foi emitido o Relatório de Visita Técnica 2, que apresentou o seguinte parecer verbis (peça 7) (peça 24 do TC Processo 011.661/2011-9) :
Os serviços foram iniciados em novembro/2007, executado algum movimento de terra na área da ETE, paralisado em março/2008. Foi solicitada reformulação de plano de trabalho em março de 2008, porém, ainda não foi aprovada pela Funasa. Em visita, de 11.10.2010, fomos surpreendidos com o reinicio das obras (há cerca de um mês conforme informações locais) , sendo executado trecho de Rede Coletora de Esgotos e máquinas paradas no local da ETE, bem como nova Placa de Obra. Não podemos estimar percentual de obras executadas tendo em vista que o novo plano de trabalho não se encontra ainda devidamente aprovado pela FUNASA.
O Convenente deverá encaminhar à FUNASA o Relatório de Andamento nº 1 e seus anexos de acordo com a Portaria FUNASA 623. 
Solicitamos com urgência que a Prefeitura agilize a entrega de documentação necessária para que seja possível a aprovação da reformulação de Plano de Trabalho, quando poderemos emitir novo relatório com dados mais consistentes. Este Convênio é acompanhado pelos Engenheiros Ângela Silva de Borborema e Paulo Roberto Costa Cardoso.
23. Em 19/10/2010, sem que haja nenhuma manifestação nos autos sobre a questão registrada no item anterior, a Funasa notificou o Município de Pilar/AL para devolver a quantia de R$309.358,91, em razão do apurado na fiscalização realizada em 2008 (item 15 acima) , e informou que a vigência expiraria em 8/2/2011, quando deveria ser apresentada a prestação de contas final referente ao valor total já repassado (peça 2, p. 112-120) .
24. O Município somente se manifestou em 22/12/2010 para informar (peça 2, p. 123) :
O convênio está em andamento uma vez que houve o destrato com a empresa que iniciou a obra, em virtude da mesma não corresponder às expectativas. Foi realizado um novo processo licitatório, e autorizado pela Prefeitura o início das obras. Estima-se que o resultado atinja ao percentual equivalente a 100% (cem por cento) , referente à primeira parcela, para poder apresentar a prestação de contas da mesma. 
Ficamos surpresos com a inclusão no CAUC do mencionado Convênio, e, esperamos que a situação da Prefeitura seja regularizada.
25. Já em 29/12/2010, o Município requereu à Funasa, “por estar em finalização de processo de readequação de projeto”, prazo adicional de 360 dias (peça 2, p. 127) .
26. Mais uma vez, a Funasa prorrogou, de ofício, a vigência do convênio, em razão de atraso na liberação dos recursos. Desta feita, até 8/2/2012 (peça 2, p. 129-131) .
27. O Município enviou em 1/2/2011, nova prestação de contas parcial (peça 2, p. 135-312) .
28. Os engenheiros da Funasa, responsáveis pelo parecer técnico sobre essa nova prestação de contas parcial, restituíram o processo à direção da Funasa alegando (peça 2, p. 316) :
a) Houveram mudanças referentes ao Projeto Técnico inicialmente aprovado pela FUNASA (Rede Coletora, Estação Elevatória e ETE) ; 
b) O Convenente encaminhou documentação à FUNASA solicitando reformulação de Plano de Trabalho com a nova proposta; 
c) Esta encontra-se em análise ainda sem aprovação da Área Técnica de Engenharia da FUNASA.
29. Em 21/3/2011, houve nova vistoria da Funasa, que resultou no Relatório de Visita Técnica 3, cujo parecer técnico assim se pronunciou (peça 8) (peça 25 do TC Processo 011.661/2011-9) :
Foi solicitada pela proponente reformulação de plano de Trabalho em março de 2008; porém, ainda não foi aprovada pela Funasa. Nesta visita verificamos que apesar de ainda não se encontrar totalmente aprovada a reformulação de plano de trabalho as obras encontram-se em andamento. Estão sendo executados o Barracão da Obra/Laboratório, limpeza do terreno da área da ETE, parte da linha de recalque, e parte da Rede Coletora, porém sem a execução concomitante das ligações domiciliares. Haviam máquinas de terraplenagem paradas no local da ETE. Não podemos estimar percentual de obras executadas tendo em vista que o novo plano de trabalho não se encontra ainda devidamente aprovado pela Funasa.
30. Em 23/3/2011, a Funasa notificou o Município para informar que se fazia necessária a presença do projetista para que pudessem ser sanadas dúvidas com relação à memória de cálculo e os quantitativos da planilha orçamentária, “visando a sua efetiva aprovação” (peça 2, p. 326) .
31. O Município foi notificado novamente em 15/8/2011, desta feita para solicitar um conjunto de documentos relativos à gestão dos recursos (extratos bancários) , às licitações (cópias de homologação/adjudicação, rescisão contratual) , dentre outros (peça 2, p. 328-331) .
32. A Funasa emitiu outro Relatório de Visita Técnica, em 27/9/2011, no qual continuou a mensurar em zero por cento o percentual de execução do objeto, e notificou o Município do resultado (peça 2, p. 333-338 e 339-340) . O parecer técnico do referido relatório consignou:
Obra paralisada há cerca de cinco meses. Foi solicitado pelo proponente a reformulação de plano de trabalho em março de 2008, porém este ainda não foi aprovado pela FUNASA. Foram executados serviços como: implantação de parte da Rede Coletora sem as respectivas ligações domiciliares e possivelmente de parte da Linha de Recalque. Foi iniciada a execução do Barracão de Obras/Laboratório, porém não concluídos. E na área da ETE foi realizado algum movimento de terra, porém ainda não pode ser percebido onde serão executadas as Lagoas de Estabilização. Tais serviços executados estão inclusos na proposta de reformulação de Plano de Trabalho ainda não aprovada pela FUNASA. Não podemos estimar percentual de obras executadas tendo em vista que o novo plano de trabalho não se encontra ainda devidamente aprovado pela FUNASA. O Convenente deverá encaminhar à FUNASA o Relatório de Andamento nº 1 e seus anexos de acordo com a Portaria FUNASA 623. O conteúdo desta portaria poderá ser acessado no site da Funasa: www.funasa.gov.br. 
Reiteramos que a Prefeitura agilize com urgência a entrega de documentação necessária para que seja possível a aprovação da reformulação do Plano de Trabalho, quando poderemos emitir novo relatório com dados mais consistentes. Esta Visita Técnica de acompanhamento de Convênio foi realizada pelos Engenheiros José Antônio Costa-Silva e Ângela Silva Borborema, tendo em vista que o engenheiro Paulo Roberto Costa Cardoso encontra-se em licença há pelo menos 4 (quatro) meses.
33. Em 4/10/2011, o Município enviou à Funasa “a documentação solicitada” (peça 2, p. 343-385 e peça 3, p. 3-188) .
34. A Auditoria Interna da Funasa expediu memorando à Superintendência em Alagoas em 13/10/2011 para encaminhar cópia do relatório de fiscalização realizada pelo TCU (TC Processo 011.661/2011-9) e solicitou pronunciamento sobre as constatações e cópias dos relatórios das fiscalizações já realizadas pela Unidade (peça 3, p. 194-222) . A área de fiscalização da Funasa/AL assim manifestou-se (peça 3, p. 226) :
Em relação à suspeita de irregularidades na licitação da Prefeitura Municipal de Pilar no que se refere à contratação das obras do Convênio n° 2386/05 em virtude da existência de preços acima dos contidos na planilha SINAPI, temos a informar que os Técnicos da DIESP são responsáveis pela análise do Projeto Técnico de Engenharia e de sua respectiva Planilha Orçamentária referente ao convênio antes do repasse dos recursos ao convenente (no caso, a Prefeitura Municipal de Pilar) .
Posteriormente ao recebimento dos recursos é que o município providencia, através de seu quadro técnico (engenheiros, administradores, etc) e CPL (Comissão Permanente de Licitação) , o processo de contratação de empresa para a execução dos serviços conveniados, não sendo de nossa competência o exame de documentos de licitação para a contratação de serviços pela Prefeitura.
Após o repasse de recursos, a Área Técnica de Engenharia apenas verifica se os serviços estão sendo realizados conforme Projeto Técnico aprovado pela FUNASA; 
Quanto à liberação das 3 (três) parcelas que perfazem um total de R$ 1.600.000,00 (...) informamos que essas foram liberadas pela Presidência da FUNASA, sem o aval dos técnicos da DIESP-AL.
35. Em 16/12/2011, a Funasa/AL emitiu nova notificação ao Município com as inconsistências/irregularidades apuradas na prestação de contas (peça 3, p. 240-247) .
36. Em 3/1/2012, o então Prefeito de Pilar/AL, Oziel Alves de Barros, solicitou outra prorrogação de prazo da vigência do convênio 2386/2005, por mais 180 dias, alegando novamente que o atraso decorria das chuvas (peça 3, p. 258) . Em 29/1/2012, o mesmo prefeito informou à Funasa que a Licença do Instituto do Meio Ambiente estava vencida, mas que estavam em curso providências para sua renovação; que estavam “tomando todas providências com relação à adequação do projeto”; e solicitou a prorrogação do prazo da vigência por mais 360 dias para que pudessem concluir as obras (peça 3, p. 259) .
37. Em 1/2/2012, a Procuradoria Federal Especializada junto à Funasa/AL emitiu o parecer 13/2012, acerca de uma minuta de termo aditivo, do qual merecem destaque alguns pontos (peça 3, p. 265-270) :
O pedido de prorrogação, formulado pela convenente, simplório, funda-se em "transtornos ocorridos no início das obras e fortes chuvas caídas em nosso município", conforme se vê às fls. 293, havendo anuência da Divisão de Engenharia desta SUEST, conforme se vê às fls. 296, sem qualquer justificativa.
Conforme informação contida no despacho às fls. 295 a vigência do contrato se expirará em 08/02/2012, e já houve a liberação de 80% (oitenta por cento) dos recursos contratados, sendo o último repasse em 14/05/2007.
A análise dos elementos contidos nos presentes autos leva-me à conclusão de que a obra está sendo executada de forma temerária, atrasada - convênio iniciado em 2005, com 80% de recursos liberados, sendo a última liberação em 14/05/2007 e sem a apresentação da prestação de contas parcial - irregular, tanto que o TCU determinou a suspensão de liberação das parcelas ainda por liberar, conforme decisão do Exmo. Sr. Ministro Walton Alencar. Rodrigues, colacionada as fls. 289/292. Um verdadeiro descaso na aplicação dos recursos públicos, além da ausência de prestação de contas parcial, o que joga por terra a justificativa apresentada no pedido de prorrogação feito pelo convenente.
 (...) 
Destarte, e face ao enquadramento do caso concreto a diversas hipóteses insertas na instrução normativa de regência da espécie, recomendo pela não prorrogação do convênio em análise, com a adoção das medidas administrativas pertinentes, como a suspensão de repasses, a busca da devolução dos recursos até aqui liberados, com a notificação do responsável, assinalando prazo de, no máximo, 30 (trinta) dias, para que apresente a prestação de contas ou recolha o valor do débito imputado, acrescido de correção monetária e juros de mora, procedendo-se, em caso de negativa, à imediata instauração de Tomada de Contas Especial. 
Ressalto, ainda, a necessidade de encaminhamento de cópia integral deste autuado ao Ministério Público Federal para análise da questão no âmbito da sua competência.
38. O Superintendente da Funasa/AL, sem fundamentar sua decisão, não acolheu o parecer da Procuradoria Federal, e decidiu, mediante despacho manuscrito na peça 3, p. 271, prorrogar o convênio por 180 dias, “visando atender recomendação do TCU. Também notificou o município sobre a excepcionalidade da prorrogação”.  O 11º termo aditivo prorrogou a vigência até 6/8/2012 (peça 3, p. 273-274) .
39. Observa-se à peça 3, p. 280, que quase cinco anos depois de ter sido repassado oitenta por cento do valor total do objeto do convênio, a Funasa diligenciou ao Município, fazendo referência à decisão do TCU acima mencionada, e concedeu-lhe mais sessenta dias para apresentar “o projeto de engenharia em condições de ser aprovado sem ressalvas, para que seja viabilizada a aprovação da reformulação do Plano de Trabalho”. Ressaltou que “o orçamento a ser apresentado deve conter os mesmos valores de insumos e serviços aprovados originalmente e que estes não sofrerão atualização”.
40. A resposta do Município foi emitida em 27/3/2012, anexa à qual teria sido enviado o projeto completo referente ao sistema de esgotamento sanitário de Pilar/AL (peça 3, p. 282-285) .
41. A área técnica da Funasa analisou a documentação e assim manifestou-se em parecer datado de 12/4/2012 (peça 3, p. 294) :
Após análise da última documentação enviada através do Oficio n° 021/2012/SIE/DE emitido em 27 de março de 2012, foi verificado que há algumas incompatibilidades no memorial descritivo que devem ser esclarecidas, e que há novos documentos que deverão ser enviados para prosseguimento da análise, visando à aprovação do pleito:
• A taxa de crescimento populacional foi adotada em 2,5% ao ano divergindo da do quadro n° 06 da pg. 23 e das págs. 29 a 32 do Memorial Descritivo; 
• Para o cálculo das vazões foi estimada uma população de 16.000 habitantes conforme pg. 22. Qual a fonte desta informação? 
• O cálculo da vazão de início de plano (quadro n° 07, pg. 28) não é compatível com os demonstrados nas págs. 29 a 32 do referido Memorial; 
• Indicar a vazão correta de início de plano no fluxograma da pg. 36; 
• A concepção do projeto apresentada na pag. 17 diverge da que consta na pg. 27, causando dúvidas na interpretação da mesma; 
• O corpo receptor indicado na pg. 17 (Riacho Jacaré) não é o mesmo da pg. 46 (Rio Paraíba) ; 
• Existem dois comprimentos para o emissário: 290,00m, na pl. orçamentária e 150,00m, na pa. 46;
• O horizonte de alcance do projeto foi previsto para 10 anos, encerrando-se no ano de 2015, conforme pg.22. 
Segue a lista dos documentos mencionados acima: 
• Planilha orçamentária completa com respectiva memória de cálculo (já solicitado conforme parecer anexo) ; 
• Cronograma físico-financeiro atualizado; 
• Licença de implantação atualizada, tendo em vista que a última apresentada de n° 025/09 venceu em 10.03.2011; 
• Assinatura do responsável técnico pala reformulação proposta em todas as folhas e plantas do projeto.
42. Em 26/3/2012, o Município encaminhou informações complementares das prestações de contas parciais já apresentadas (peça 3, p. 296-310) . Após analisar, a Funasa notificou o Município acerca das pendências ainda existentes, e reiterou a cobrança em 21/6/2012 (peça 3, p. 328-336 e 340-348) .
43. Em 11/7/2012, o Município solicitou a dilação da vigência do convênio por mais 180 dias, para “o término da execução do Contrato nº 02386/2005, previsto para o mês de agosto de 2012 e a necessidade por parte da administração municipal de sanar algumas pendências” (peça 3, p. 350) .
44. A Divisão de Engenharia, fazendo referência à solicitação citada no item anterior, recomendou, em 23/7/2012, a não prorrogação do convênio, em razão da “não superação das pendências técnicas que impedem a aprovação da readequação do projeto técnico de engenharia e a consequente reformulação do plano de trabalho” (peça 4, p. 4) .
45. O relatório de visita técnica feita pela Funasa em 11/5/2012 concluiu que (peça 4, p. 6-15) :
Obra paralisada há cerca de um ano. A situação encontra-se similar ao historiado no relatório anterior. Foi solicitado pela proponente reformulação do plano de Trabalho em março de 2008, porém este ainda não foi aprovado pela FUNASA. Foram executados serviços como: Implantação de parte da Rede Coletora sem as respectivas ligações domiciliares e possivelmente de parte da Linha de Recalque, foi iniciada a execução do Barracão de Obras/Laboratório, porém não concluídos. E na área da ETE foi realizado algum movimento de terra, porém ainda não pode ser percebido onde serão executadas as Lagoas de Estabilização. Tais serviços executados estão inclusos na proposta de reformulação de Plano de Trabalho ainda não aprovada pela FUNASA. Não podemos estimar percentual de obras executadas tendo em vista que o novo plano de trabalho não se encontra ainda devidamente aprovado pela FUNASA. 
Reiteramos que a Prefeitura agilize com urgência, a entrega de documentação necessária para que seja possível a aprovação da reformulação do Plano de Trabalho, quando poderemos emitir novo relatório com dados mais consistentes.
46. Já o Parecer Financeiro 38/2012, de 2/8/2012, em razão do parecer técnico acima, que mensurou em zero por cento a execução física, concluiu pela não aprovação do valor integral repassado e pela imediata instauração da tomada de contas especial (peça 4, p. 17-22) , tendo o Município sido notificado em agosto/2012 acerca da não aprovação da prestação de contas (peça 4, p. 28-30) .
47. Em 17/9/2012, com a vigência já expirada, o Município enviou a documentação técnica que estaria pendente, basicamente a mesma já citada no item 38 acima (peça 4, p. 42-51) .
48. Em 21/11/2012, a Funasa notificou o então prefeito, Oziel Barros, para solicitar o saneamento de impropriedades e irregularidades verificadas quando da análise da prestação de contas. Citou as questões levantadas nos pareceres técnicos, a falta de aplicação da contrapartida e a ausência de comprovação do recolhimento dos encargos sociais nos pagamentos às empresas (peça 4, p. 52-62) .
49. Diante do não atendimento, nova notificação foi dirigida, em 16/1/2013, agora ao ex-prefeito Oziel Barros, e ao também ex-prefeito, Renato Resende Filho, solicitando o ressarcimento à Funasa do valor total repassado (peça 4, p. 64-90 e 92-114) . Notificação com o mesmo teor foi dirigida à empresa Piatã (peça 4, p. 116-129) e à Mosamec Serviços (peça 4, p. 130-157) .
50. Foi juntado ao processo cópia de ofício da Prefeitura de Pilar/AL, datado de 28/8/2012, que encaminhava documentação complementar da prestação de contas (peça 4, 158-260) .
51. Foi expedida em 17/1/2013, comunicação ao novo prefeito de Pilar/AL, Carlos Alberto Canuto (1/1/2013 em diante) , para informar da situação de inadimplência do Município e solicitando providências urgentes por parte da Prefeitura (peça 4, p. 266-268) . O Prefeito respondeu que adotou as medidas cabíveis com o ajuizamento de ação de responsabilidade por improbidade administrativa. Comprovou que em 1/3/2013, o Município ajuizou Ação Civil de Improbidade Administrativa em face dos ex-prefeitos, Oziel Barros e Renato Resende (peça 4, p. 270-297) .
52. A empresa Mosamec Serviços chegou a apresentar defesa na fase interna da TCE (peça 4, p. 314-320) . Na verdade, compareceu ao processo a senhora Ladjane de Vasconcelos Gonçalves Santos, ex-sócia da empresa até 31/8/2010, mas portando procuração do atual sócio, Moises Gabriel Santos, conforme atesta extrato do sistema CNPJ da Receita Federal (peça 24) . Alegou dificuldade de acesso ao processo para apresentar defesa e de já ter decorrido mais de sete anos dessa obra, razão pela qual solicitou sessenta dias de prazo. A empresa, posteriormente, apresentou a defesa juntada à peça 4, p. 325-340, da qual se extraem os principais pontos:
 Reconhecendo a procedência das impugnações realizadas pelos auditores de obras do TCU, esta empresa, demonstrando seu compromisso com a legalidade e qualidade de suas obras, elaborou detalhado reestudo de preços e quantidades da obra e, como consequência, construiu uma nova planilha de preços e quantidades, expurgando eventuais sobrepreços, incluindo serviços necessários e não previstos, e elidindo serviços despiciendos e/ou mal calculados. 
 Os novos preços e quantidades estão em estrita consonância com os preços praticados em mercado, bem como sofreram correções técnicas para adequação do projeto básico à realidade da obra. 
 Outros serviços foram suprimidos integralmente como o item 3.001.024 (estrutura de madeira) , por já estar compreendida em outra rubrica, gerando uma economia de R$ 2.925,60. 
 O TCU tinha razão na impugnação de alguns dos preços dos serviços licitados, haja vista que estavam acima do razoável. Neste sentido, procedemos à redução dos mesmos, o que levou a um crédito da Prefeitura no fluxo financeiro contratual que foi absorvido nas faturas futuras, com a readequação de preços e quantidades, de forma que a obra teve seu valor total dentro dos parâmetros do SINAPI. Da mesma forma, os preços unitários espelham a realidade de montante financeiro cobrado em obras congêneres. 
 Não é ocioso comentar que o projeto básico elaborado pela gestão anterior da Prefeitura de Pilar (gestão 2004-2007) infelizmente não primava pela perícia técnica e apresentava diversas inconsistências, e até erros, que somente foram ser detectadas com o início da execução da obra e detalhamento dos trabalhos de campo. 
 Destaque-se ainda que alguns dos serviços imprescindíveis à boa qualidade da obra não foram devidamente orçados no projeto básico, pois, numa análise detalhada, observa-se que há necessidade de inclusão de diversos outros serviços para garantia do seu perfeito funcionamento do sistema de esgotamento sanitário. Podemos citar, por exemplo: 
 a) Ausência de impermeabilização do fundo da lagoa de maturação (sistema australiano) , que traria contaminação do lençol freático e lagoa Manguaba, pois o solo do local é arenoso; e 
 b) Aquisição de material em jazida para troca de solo. 
 De qualquer sorte, como evidenciado pelo Relatório de Auditoria do TCU, o preço total licitado da obra sempre se manteve dentro dos parâmetros de mercado, havendo, contudo, alguns preços unitários que divergiam para mais ou para menos em proporção significativa. Neste ponto, urge sublinhar que a primeira análise procedida pelos técnicos do TCU da SECEX/AL reputou que haveria, antes do aditivo contratual, sobrepreço de apenas 17,7% do preço contratual total, que foi de R$ 1.980.078,71.
 (...) 
 Logo, inicialmente se verifica que a notificação contém uma contradição patente, pois se imputa um débito de R$ 3.448.477,63, quando o preço contratual total foi de R$ 1.980.078,71, o que evidencia a ausência de razoabilidade na notificação, pois os demais valores foram contratados com outra empresa (Construtora Piatã Ltda.) , sem que haja qualquer responsabilidade civil desta empresa pelo contrato anteriormente firmado. 
 Neste diapasão, cumpre ainda acrescer que o próprio TCU reconheceu, numa primeira análise detida, que eventual sobrepreço seria de apenas 17,17% do valor contratual, sendo, portanto, o dano ao erário potencial de, no máximo, R$ 340.041,18 (trezentos e quarenta mil, quarenta e um reais e dezoito centavos) .
 No entanto, após a análise das novas composições de preços dos novos serviços e das alterações procedidas pela readequação da planilha de preços e quantidades, o sobrepreço foi eliminado. As novas planilhas e memórias de cálculo estão juntados em anexo para análise desta FUNASA, estando assinados pelos engenheiros da Prefeitura de Pilar na gestão de 2008-2011. 
 Os auditores do TCU, ao apreciarem as novas planilhas reelaboradas constataram o saneamento das irregularidades, cabendo, entretanto, à Prefeitura de Pilar o cumprimento de diversas obrigações.
 (...) 
 A partir da decisão do TCU, a Prefeitura de Pilar/Alagoas elaborou termo aditivo contratual e encaminhou a esta empresa, que o assinou, mas injustificadamente não publicou o referido termo aditivo, nem o submeteu à FUNASA. 
 Trata-se de determinação do TCU que a anterior gestão não cumpriu e que, infelizmente, não pode ser cumprido por esta empresa contratada, pois quando assinou o contrato aditado, não havia a assinatura do então gestor. 
 De qualquer sorte, agindo de boa-fé e cumprindo os novos preços e quantitativos do contrato aditado, esta empresa concluiu a obra, conforme boletins de medição em anexo, sujeitando-se às mudanças determinadas pelo TCU. 
 Na realidade, a gestão cujo mandato cessou em dezembro de 2012 deixou de pagar boletim de medição no valor de R$ 84.782,55 (oitenta e quatro mil setecentos e oitentas e dois reais e cinquenta e cinco centavos) , trazendo transtornos financeiros ao fluxo de caixa desta empresa e prejuízo aos nossos resultados comerciais. 
 Após a eleição de 2012, esta empresa vem mantendo gestões junto à nova administração da Prefeitura de Pilar/Alagoas, mas esta é adversária política da gestão anterior e ainda não cumpriu a determinação da Corte de Contas Federal. 
 O aditivo contratual celebrado e cumprido à risca por esta empresa observa estritamente os parâmetros de custos do SINAPI, além de que todos os serviços medidos foram executados, podendo essa FUNASA verificar in loco a execução da obra com qualidade e dentro dos preços vigentes no mercado local. O aditivo alterou a equação econômico-financeira contratual, conforme estabelecido no art. 58, § 2°, da Lei n° 8.666/1993.
 (...) 
 Uma análise acurada dos técnicos do TCU verificou que a nova planilha de preços e quantidades corrigiu diversas inconsistências e até erros de projeto básico, bem como adequou a equação econômico-financeira do contrato ao SINAPI, não havendo risco de dano ao erário na execução contratual. 
 Convém referir, outrossim, que as Prefeituras de municípios do interior muitas vezes não possuem capacidade financeira para bem remunerar um quadro de técnicos municipal, notadamente engenheiros, havendo deficiências nos projetos e certa incompetência administrativa na condução dos contratos administrativos.
 Entretanto, esta empresa em nenhum momento procurou auferir um lucro extraordinário ou cobrar um sobrepreço que cause dano ao erário federal e/ou municipal. Somos uma empresa que tem compromisso de longo prazo com seus clientes, principalmente a Administração Pública, de forma que nos colocamos à disposição de novos esclarecimentos técnicos e jurídicos que se fizerem necessários. 
 Em suma, esta empresa foi contratada em 2009, após procedimento licitatório idôneo, cujo valor contratual foi de R$ 1.980.078,71, sendo certo que, segundo os auditores do TCU, haveria tão-somente indícios de sobrepreço de 17,17% do valor contratual, sendo, portanto, o dano ao erário potencial de R$ 340.041,18 (trezentos e quarenta mil, quarenta e um reais e dezoito centavos) . 
 Elaborou-se um aditivo contratual para modificar a equação econômico-financeira contratual, porquanto a gestão anterior havia licitado com um projeto básico que apresentava alguns graves erros de projeto, que foram observados na execução das obras civis. 
 Seguindo os mandamentos da Lei de Licitação e Contratos, esta empresa firmou termo aditivo contratual corrigindo a mal elaborada planilha de preços e quantidades e encaminhou à Prefeitura de Pilar no ano de 2011. 
 Injustificadamente, a anterior gestão (2008-2012) Prefeitura de Pilar não submeteu à época o termo aditivo à FUNASA, consoante determinado por acórdão do Tribunal de Contas da União, sem que se possa imputar responsabilidade civil por esta omissão à empresa contratada, porquanto juridicamente não pode se substituir e fazê-lo diretamente à FUNASA.
53. O Sr. Renato Resende, ex-prefeito, compareceu ao processo em 4/2/2013, para aduzir que tomou posse no cargo em 27/3/2012, que a obra estava paralisada desde maio de 2011 e em maio/2012, segundo a Funasa, estava do mesmo jeito; e que na sua gestão não efetuou nenhum pagamento à contratada (peça 4, p. 341-389) .
54. Em 9/5/2013, a Funasa expediu comunicação à empresa Mosamec Serviços para informar que sua defesa havia sido examinada e rejeitada, tendo por base que o relatório da visita técnica realizada após sua defesa mensurou a execução em zero por cento (peça 5, p. 24) . A defesa do sr. Renato Resende também foi rejeitada [sic, na verdade, foram aceitas] (peça 5, p. 26) .
54.1. Notificação acerca da instauração da TCE foi remetida ao ex-prefeito Oziel Barros, às empresas Mosamec e Piatã, em 7/8/2013 (peça 5, p. 105-110 e 117-123) .
54.2. Notificada das pendências, a Secretaria de Obras do Município de Pilar/AL, por meio do Ofício 6/2013/SMIE/DE, enviou à Funasa documentação com o intuito de sanar as pendências existentes (peça 5, p. 158) . No entanto, após a posse do novo gestor municipal, por meio do Ofício 37/GPP/PMP, de 11/3/2014, a Prefeitura Municipal de Pilar/AL, representada pelo atual Prefeito, Sr. Carlos Alberto Mendonça Moreira Canuto, comunicou que não havia mais interesse em continuar com a avença, nos termos a seguir (peça 5, p. 236) :
Considerando a existência das irregularidades apontadas, o Município de Pilar ingressou na Justiça Federal de Alagoas com as ações de Improbidade Administrativa n° 0800284-98.2013.4.05.8000S e 0800249-41.2013.4.05.8000T, no intuito de responsabilização das irregularidades apontadas no Convênio n° 2386/2005 firmado entre a FUNASA e o Município de Pilar, haja vista que na ocasião o Município encontrava-se no CAUC por conta do referido Convênio.
Considerando que a atual gestão não pode arcar com a responsabilização pelas ocorrências de irregularidades apontadas no Convênio e consequentemente pelos atos administrativos eivados de ilegalidade dos antigos gestores, sob pena de comprometer o interesse público, o Município adotou as medidas judiciais para apuração das referenciadas irregularidades, razão pela qual solicito de V. Sª que seja concedido o cancelamento do supracitado Convênio, ao tempo que informamos a devolução do valor de R$ 679.666,01, existente na conta n° 9.772-1 (doc. anexo) , conforme DARF em anexo, e o extrato negativo da referida conta após a devolução.
55. Registre-se em 31/7/2013, este Tribunal prolatou o Acórdão 2005/2013-TCU-Plenário, no âmbito do TC Processo 006.365/2013-2 (Relatório de Auditoria) , referente à fiscalização realizada no objeto do convênio 2.386/2005. No referido Acórdão decidiu-se:
9.1. determinar à Fundação Nacional de Saúde que conclua as medidas a seu cargo, tendo em vista o não cumprimento, pela Prefeitura Municipal de Pilar-AL, das determinações exaradas por meio do Acórdão 967/2012-TCU-Plenário, bem como informe a este Tribunal, no prazo de 60 dias, as medidas efetivamente adotadas e os resultados delas advindos;
9.2. comunicar ao Congresso Nacional que ainda não foram concretizadas as medidas corretivas, abaixo identificadas, relativas às irregularidades graves identificadas na execução do Convênio nº 2386/2005 e no contrato dele decorrente, relativo às obras do sistema de esgotamento sanitário do Município de Pilar/AL, com potencial de dano ao erário, no valor de R$ 340.041,18 (sobrepreço de 17% sobre o valor do contrato) , e possibilidade de o projeto executado não atingir a funcionalidade esperada: 
9.2.1. comprovação, por parte da Prefeitura de Pilar/AL, de repactuação da planilha orçamentária do contrato vigente, eliminando os indícios de sobrepreço detectados (item 9.4.1 do Acórdão 967/2012-TCU-Plenário) ; 
9.2.2. apresentação, por parte da Prefeitura de Pilar/AL, de cronograma de recuperação dos valores superfaturados no contrato vigente (item 9.4.2 do Acórdão 967/2012-TCU-Plenário) ; 
9.2.3. análise e aprovação do novo plano de trabalho do convênio pela Fundação Nacional de Saúde (Funasa) , que deverá se manifestar conclusivamente sobre a adequação do orçamento apresentado, a adequação do projeto básico ao plano de trabalho aprovado, conforme dispõe o art. 2º, § 1º, da IN 01/97, bem assim sobre a compatibilidade dos preços com o Sistema Nacional de Pesquisa de Custos e Índices da Construção Civil (SINAPI) , em consonância com o art. 125 da Lei 12.465/2011 (item 9.4.3 do Acórdão 967/2012-TCU-Plenário) .
56. No âmbito do mesmo processo acima, a Funasa informou que havia concluído a instauração da tomada de contas especial e que o Município havia solicitado a rescisão do convênio e devolvido o saldo existente na conta específica. Por essa razão, foi lavrado o Acórdão 1.788/2014, de 9/7/2014, e arquivado o processo da auditoria.
56.1. Destaca-se que a Funasa/AL levou cerca de oito anos para iniciar o procedimento de instauração da tomada de contas especial.
57.  O Relatório do Tomador de Contas Especial, emitido em 17/10/2013, indicou a ocorrência de dano ao Erário, no valor de original de R$ 1.220.822,36. Apontou como irregularidade motivadora a não aprovação da prestação de contas parcial, em razão da verificação da inexecução integral do objeto, conforme evidenciado no relatório de visita técnica citado no item 32 supra (peça 5, p. 168-176 e 198-206) .
57.1. Considerou como responsáveis pelo prejuízo o ex-prefeito, Oziel Alves de Barros, e as empresas Construtora Piatã Ltda. e Mosamec Serviços Ltda.
58. Ao analisar a TCE, a Secretaria Federal de Controle Interno emitiu o Despacho 786/2014, que devolveu o processo à Funasa para o saneamento de inconsistências. O despacho menciona que do valor de R$ 1.600.000,00 repassados, R$ 306.100,69 foi pago à empresa Piatã, e R$ 914.721,67, à empresa Mosamec Serviços, o que totaliza R$ 1.220.822,36, tendo por base informação da Funasa à peça 5, p. 41 (peça 5, p. 228-232) .
59. Considerou haver uma incongruência no relatório do tomador de contas ao mencionar que a execução do objeto foi mensurada em zero por cento, mas imputar o débito por um valor parcial. Questionou, também, não haver a ficha de qualificação dos dirigentes das empresas, e citou a posição desta Corte exposta no Acórdão 2763/2011-TCU-Plenário.
60. O Município de Pilar/AL informou em 11/3/2014 que restituiu aos cofres da Funasa a quantia de R$ 679.666,01, que correspondia ao saldo da conta específica do convênio (peça 5, p. 236-242) . Juntou cópia da Guia de Recolhimento da União, com autenticação bancária datada de 27/2/2014, e cópia do extrato da conta nessa data.
61. A Funasa emitiu o Parecer Financeiro 27/2014, no qual registrou que foi repassada ao Município a quantia de R$ 1.600.000,00 e que foi aportado o valor de R$ 10.722,64, a título de contrapartida. Concluiu pela aprovação do valor de R$ 679.666,01, devolvido à Funasa, do qual R$379.177,64 “é relativo ao saldo dos recursos repassados pela Concedente, R$ 10.722,64 da contrapartida aportada e R$ 289.765,73 dos rendimentos resultantes da aplicação dos recursos no mercado financeiro” (peça 5, p. 297) . As despesas executadas totalizaram R$ 1.220.822,36.
61.1. Novo Relatório Complementar de Tomada de Contas Especial foi emitido pela Funasa em 15/4/2014 (peça 5, p. 323-335) . Nele manteve a irregularidade motivadora (inexecução integral do objeto) e as responsabilidades do ex-prefeito, Oziel Alves de Barros, e dos sócios administradores das empresas contratadas.
62.  A Secretaria Federal de Controle Interno emitiu o Relatório e o Certificado de Auditoria 1033/2014, em que acolheu as conclusões do tomador de contas (peça 5, p. 356-361) . O Ministro de Estado da Saúde atestou ter tomado ciência das conclusões do Controle Interno acerca deste processo (peça 5, p. 362) .
63. No âmbito deste Tribunal, foi lavrada a instrução inicial à peça 26, que trouxe a seguinte conclusão no exame técnico:
87. Diante desta análise, tem-se que: 
 a) situações encontradas: 
 a.1) execução parcial do objeto do convênio 2386/2005, celebrado entre o Município de Pilar/AL e a Funasa, para a realização do sistema de esgotamento sanitário, conforme constatado em relatórios da Funasa, e que em razão da falta de funcionalidade dos serviços e de ter sido executado em desconformidade com o plano de trabalho aprovado pela Funasa, implica no débito pelo valor total repassado no valor de R$ 1.600.000,00, transgredindo o disposto no art. 22 da In/STN 1/1997, os arts. 62 e 63 da Lei 4.320/1964, o art. 93 do Decreto-Lei 200/1967 e o art. 70, parágrafo único, da Constituição Federal;
 a.2) contratação da empresa Mosamec Serviços Ltda. para a execução de obra em desconformidade com o plano de trabalho aprovado pela Funasa, e sem a adoção das medidas necessárias e tempestivas para a readequação do projeto inicialmente aprovado;
 a.3) superfaturamento dos serviços executados, consoante apurado por esta Corte no TC Processo 011.661/2011-9, no valor total de R$ 100.330,96; e
 a.4) desembolso de recursos no valor total de R$ 1.600.000,00 em desconformidade com o Plano de Trabalho, no âmbito do Convênio 2.386/2005.
  b) objeto no qual foi identificada a constatação: Convênio 2386/2005 (Siafi 553836) ;
 c) critérios: arts. 22 da IN/STN 1/1997, arts. 62 e 63 da Lei 4.320/1964, art. 93 do Decreto Lei 200, de 1967, art. 70, parágrafo único, da Constituição Federal, plano de trabalho e preâmbulo do termo de convênio assinado pela Funasa e pelo gestor municipal;
 d) evidências: Pareceres Técnicos de 25/11/2008, 12/4/2012 e 24/3/2014; Relatórios de Vistoria Técnica de 31/3/2009, 11/10/2010, 21/3/2011, 27/9/2011 e 11/5/2012; Pareceres Financeiros 25/2009 e 38/2012, todos da Funasa; Relatório de Auditoria deste Tribunal apreciado pelos Acórdãos 967/2012, 2.005/2013 e 1.788/2014-TCU-Plenário.
 e) efeitos: presunção de desvio dos recursos públicos federais em razão do pagamento por serviços não executados e/ou executados parcialmente ou em desconformidade com o projeto;
 f) identificação e qualificação dos responsáveis: 
 f.1) Oziel Alves de Barros (CPF XXX.201.584-XX) , ex-prefeito de Pilar/AL (mandato 2008 e 2009-2012) , que autorizou: a contratação da empresa Mosamec para a execução de objeto em desconformidade com o plano de trabalho aprovado pela Funasa; a realização de pagamentos por serviços não executados, ou executados em desconformidade com o plano de trabalho aprovado pela Funasa; e, pagamentos por serviços superfaturados. O responsável tinha consciência da ilicitude de suas ações. Não é possível, assim, presumir boa-fé em suas condutas;
 f.2) Construtora Piatã Ltda. EPP (CNPJ: 02.878.975/0001-42) , que recebeu pagamentos no valor total de R$ 306.100,69, enquanto os serviços supostamente executados não alcançariam um por cento, ou R$ 20.000,00 (R$ 2.000.000,00 x 1%) , e mesmo assim foram abandonados, consoante constatado pelas fiscalizações da Funasa e deste Tribunal;
 f.3) Venture Negócios Ltda., nome de fantasia Mosamec Serviços Ltda. (CNPJ: 41.079.914/0001-77) , que recebeu pagamentos no valor total de R$ 914.721,67, por serviços não executados ou executados parcialmente, e em desconformidade com o projeto aprovado pela Funasa, o que acarretou na falta de funcionalidade da obra e na consequente falta de benefícios ao público alvo; e superfaturamento dos serviços executados, consoante apurado por esta Corte no TC Processo 011.661/2011-9, no valor total de R$ 100.330,96.
 g) encaminhamento: propor a citação solidária do ex-prefeito com as empresas Construtora Piatã Ltda. EPP e Venture Negócios Ltda., nome de fantasia Mosamec Serviços Ltda.
EXAME TÉCNICO
I. Análise das alegações de defesa do Sr. Oziel Alves de Barros
64. Em cumprimento ao Despacho do Secretário (peça 28) , foi promovida a citação do Sr. Oziel Alves de Barros. Tomou ciência do ofício que lhe foi remetido, segundo documento constante da peça 36, tendo apresentado, tempestivamente suas alegações de defesa, conforme documentação integrante da peça 46.  
65.   O responsável foi ouvido em decorrência das seguintes irregularidades (peça 34) : 
 a) individualmente:
 a.1) desembolso de recursos no valor total de R$ 1.600.000,00 para a execução de serviços em desconformidade com o Plano de Trabalho aprovado pela Fundação Nacional de Saúde, no âmbito do Convênio 2.386/2005, descumprindo o disposto no art. 22 da IN/STN 1/1997;
  b) solidariamente com a Construtora Piatã Ltda.:
 b.1) autorizar pagamentos no valor total de R$ 306.100,69, enquanto os serviços supostamente executados não alcançaram um por cento, ou R$ 20.000,00 (R$ 2.000.000,00 x 1%) , e mesmo assim foram abandonados, consoante constatado pela Funasa, o que infringiu o disposto na cláusula primeira do contrato celebrado com a empresa executora, nos arts. 20 e 22 da IN/STN 1/1997, e nos arts. 62 e 63 da Lei 4.320/1964.
 c) solidariamente com a empresa Venture Negócios Eireli:
 c.1) contratação da empresa Mosamec Serviços Ltda. para a execução de obra em desconformidade com o plano de trabalho aprovado pela Funasa, e sem a adoção das medidas necessárias e tempestivas para a readequação do projeto inicialmente aprovado;
 c.2) autorizar pagamentos no valor total de R$ 914.721,67 à empresa Mosamec Serviços Ltda., para execução do objeto do contrato resultante da Concorrência Pública 01/2009, por serviços não executados ou executados parcialmente, consoante constatado pela Funasa, que verificou também a falta de funcionalidade da obra e a consequente ausência de benefícios ao público alvo, o que infringiu o disposto nas cláusulas primeira, sexta, item 6.1, oitava do contrato celebrado com a empresa executora, nos arts. 20 e 22 da IN/STN 1/1997, e nos arts. 62 e 63 da Lei 4.320/1964;
 c.3) superfaturamento dos serviços executados, consoante apurado por esta Corte no TC Processo 011.661/2011-9, no valor total de R$ 100.330,96;
Alegações
66. Em suas alegações de defesa (peça 46) , aponta inicialmente que o convênio foi firmado pelo Sr. Marçal Prado de Moraes Bernardo, seu antecessor no cargo de prefeito de Pilar/AL:
Vale dizer ainda, que no item 2 do Ofício 0556/2016, que reproduz as conclusões das unidades técnicas, foi imputado ao defendente a responsabilidade individual pelo ressarcimento do valor de R$ 1.600.000,00 (...) , por pagamentos efetuados nos dias 04/04/2007 e 15/05/2007. (...) tais pagamentos foram efetuados na gestão do Prefeito Marçal Prado de Moraes Bernardo (...) .
Na realidade, o ora defendente somente começou a subscrever os expedientes em nome do Município de Pilar em 23 de junho de 2008, conforme se vê à fl. 198 (pedido de prorrogação de prazo de convênio) , portanto, qualquer eventual responsabilização seria por atos efetivamente praticados após esta data, só e só.
Análise
66.1. Não procede a alegação do ex-prefeito. De fato, o Sr. Oziel de Barros não foi o signatário do ajuste – o que não foi questionado na citação - e assumiu o cargo de prefeito, em caráter definitivo, apenas em outubro de 2007 (peça 25) . Contudo, com o afastamento por ordem judicial do então prefeito, Marçal Bernardo, o sr. Oziel de Barros, por ser o Presidente da Câmara de Vereadores foi empossado interinamente no cargo de Prefeito em 14/6/2007. Assim, o sr. Oziel de Barros foi quem autorizou os pagamentos às empresas contratadas, pelo que foi proposta a sua responsabilização, conforme se transcreve do exame técnico da instrução inicial deste processo:
71.  Em 14/6/2007, o Sr. Marçal Prado de Moraes Bernardo (CPF XXX.203.524-XX) , ex-prefeito, foi afastado do cargo por decisão judicial e teve seu mandato cassado pela Câmara de Vereadores em 10/9/2007. Nesse ínterim, em razão do assassinato do Vice-Prefeito, passou a responder como gestor municipal, o Presidente da Câmara de Vereadores, o Sr. Oziel Alves de Barros (CPF XXX.201.584-XX) , eleito de forma indireta e definitiva em 11/10/2007 (peça 25) .
71.1.  Frise-se que as medições do contrato com a Empresa Piatã Ltda. foram pagas na gestão do Sr. Oziel Alves de Barros (CPF XXX.201.584-XX) , conforme quadro mais abaixo. 
 (...) 
76. De mais a mais, a tabela a seguir arrola todas as medições pagas pela Prefeitura Municipal de Pilar/AL para as empresas contratadas (peça 2, p. 141 e p. 234-240 e 304-312; Peça 3, p. 170) :
	MEDIÇÃO
	DATA DO PAGAMENTO
	EMPRESA BENEFICIÁRIA
	VALOR

	1ª
	9/1/2008
	Construtora Piatã Ltda.
	48.317,34

	1ª
	3/4/2008
	Construtora Piatã Ltda.
	2.974,96

	2ª
	4/4/2008
	Construtora Piatã Ltda.
	199.137,71

	3ª
	20/6/2008
	Construtora Piatã Ltda.
	55.670,68

	TOTAL – 1ª Prestação de Contas Parcial (Construtora Piatã Ltda.) 
			306.100,69

	1ª
	21/9/2010
	Mosamec Serviços Ltda.
	378.828,94

	2ª
	24/11/2010
	Mosamec Serviços Ltda.
	214.949,42

	3ª
	17/1/2011
	Mosamec Serviços Ltda.
	150.943,57

	TOTAL  2ª Prestação de Contas Parcial
			744.721,93

	TOTAL PARCIAL 
			1.050.822,62

	4ª
	15/4/2011
	Mosamec Serviços Ltda.
	169.999,74

	TOTAL – Após Prestação de Contas Parcial (Mosamec Serviços Ltda.) 
			914.721,67

	TOTAL GERAL
			1.220.822,36

66.2. As datas por ele referidas constantes no ofício citatório – 4/4/2007 e 15/5/2007 – referem-se às datas dos repasses dos recursos ao município e, de fato, anteriores a sua posse no cargo de prefeito. Neste caso, uma vez que os atos impugnados residem nos pagamentos irregulares, serão adotadas como data base, quando da proposta de mérito, as datas dos pagamentos, o que não implicará em nenhum prejuízo ao defendente.
Alegações
67. O responsável argumenta que agiu com base em orientações prestadas por profissionais de engenharia civil para proceder à liquidação da despesa:
Merece destaque ainda, o documento de fl. 340 destes autos, visto que, consiste no Termo de Aceitação Definitiva da Obra, no bojo do qual restou consignado que as obras e serviços foram parcialmente concluídos, estando de acordo com o projeto, especificações técnicas e demais elementos contratados e autorizados, documento este subscrito por engenheiro civil, ou seja, pessoa com capacidade para firmar o referido termo.
Outro documento que temos que destacar, é o que consta à fl. 932, no qual ficou consignado por 02 (dois) engenheiros civis que a 4ª medição em favor da empresa Mosamec estava em conformidade com os serviços executados.
Mais uma vez, resta demonstrado que o ora defendente agiu em conformidade com as orientações prestadas por profissionais da área de engenharia civil, sendo impossível que somente tivesse sido realizado 1% (um por cento) da obra, conforme asseverado pela unidade técnica.
Ademais, também é importante deixar bem claro, que o defendente na qualidade de Prefeito do Município de Pilar /AL somente subscrevia as ordens de pagamento após exauridas todas as fases da liquidação da despesa, inclusive com o atesto do Engenheiro Fiscal (Sr. Marcos Valério Aleluia dentre outros engenheiros) fl. 550, ou seja, este não tinha como contestar os atos praticados pelo responsável pela fiscalização da execução da obra. Isso é incontestável! 
 (...) 
Do mesmo modo, em relação aos pagamentos efetuados, se faz importante ressaltar mais uma vez, que existia todo um procedimento até que o defendente pudesse autorizar o pagamento, visto que, passava por vários setores, tendo que inclusive ter o atesto dos engenheiros que acompanhavam as obras, chegando a serem atestados os serviços por dois engenheiros. (...) 
Isso demonstra que o defendente agiu como se espera de um gestor que tenha o mínimo de cuidado com os recursos públicos, contudo, não pode ser responsabilizado se terceiros se utilizam de subterfúgios para burlar a lei e induzir em erro a Administração, devido à complexidade de serviços desta natureza (grifo nosso) .
67.1. Quanto ao sobrepreço apontado nas obras, alega mais uma vez que a obra foi acompanhada por setores competentes:
Quanto a questão do suposto sobrepreço apontado também pelas unidades técnicas, referente a execução das obras pela empresa MOSAMEC, igualmente o defendente não tem ser responsabilizado por esta situação, na medida em que, todo o procedimento foi acompanhado pelos setores competentes, inclusive com o auxílio de profissionais da área de engenharia, conforme documentação anexada (grifo nosso) .
Análise
67.2. Quanto à alegação de que autorizou os pagamentos com base em atesto do setor de engenharia, deve-se considerar o entendimento firmado por este Tribunal, e.g. dos Acórdãos 2.806/2014, 2.871/2014, 2.904/2014, 341/2015 e 1.001/2015-TCU-Plenário, no sentido de que a responsabilidade do gestor não é afastada quando o administrador baseia suas deliberações em pareceres técnicos, pois a ele cabe, em última instância, decidir sobre a conveniência e oportunidade de praticar ato administrativo eventualmente danoso ao erário, que no caso em tela foi a autorização de pagamentos às empresas por serviços executados em desconformidade com o previsto.
67.3.  O fato de o administrador seguir pareceres técnicos não significa que os atos praticados não serão reprovados pelo Tribunal. Em regra, pareceres técnicos não vinculam os gestores, os quais têm obrigação de analisar a correção e a suficiência do conteúdo desses documentos. Propõe-se, portanto, não acatar o argumento apresentado.
67.4. Quanto ao lastro probatório mínimo para sua responsabilização, ponto questionado pela defesa, deve-se considerar que todos os pagamentos irregulares foram praticados pelo ex-prefeito, o que constitui, por si só, em prova de sua participação. Tais atos [pagamentos] permitem estabelecer o nexo causal entre suas condutas e as irregularidades verificadas.
Alegações
68. O defendente afirma também que: “Não é demasiado lembrar, que grande parte das obras se encontram debaixo da terra, que houve grande remoção de terras para instalar esses equipamentos e materiais, sendo impossível se chegar à conclusão de que menos de 1% (um por cento) da obra teria sido realizado” (peça 46, p. 4) . Consigna que mesmo sem conhecimento profundo em engenharia, acompanhou parte da execução das obras e pode afirmar que foi realizado muito mais do que um por cento.
68.1. Alega também a dificuldade da Funasa em mensurar o percentual de execução da obra:
O que se pode concluir mediante uma análise dos documentos existentes nos autos, é que ocorreram várias prorrogações da vigência do contrato, houve manifestação expressa nos relatórios de vistoria que não seria possível estimar o percentual da obra executada, e que não houve a promoção das diligências necessárias para dirimir este tipo de dúvida, o que não autorizada de forma alguma a conclusão de que apenas tenha sido executado 1% (um por cento) das obras.
Análise
68.2. Em relação a esses pontos, importa recordar que a Funasa relatou que a impossibilidade de mensurar o percentual de execução da obra decorria da pendência de aprovação do novo plano de trabalho proposto pelo ex-prefeito (item 22 acima) . 
68.3. Conforme jurisprudência deste Tribunal, exemplificada pelo Enunciado do Acórdão 1631/2012-TCU-Primeira Câmara: “É obrigatório que eventuais modificações da execução do Plano de Trabalho do convênio ou de outros instrumentos congêneres somente sejam levadas a efeito após a obtenção de prévia concordância do concedente” (grifo nosso) . 
68.4. Ocorre que, mesmo sem ter tido a aprovação da Fundação sobre as mudanças propostas, o gestor contratou outra empresa e retomou as obras, conforme Relatório de Visita Técnica 2 referente à vistoria realizada em 11/10/2010 (item 22 acima) . Com isso, foram executados serviços que não foram computados pela Funasa, pois estavam em discordância com o plano de trabalho aprovado.
68.5. Desde 2008, o ex-prefeito Oziel de Barros vinha sendo notificado pela Funasa acerca da situação irregular da obra, conforme registrado a partir do item 9 desta instrução [vide ainda item 15], sendo um dos pontos questionados pela Funasa justamente a falta de aprovação pela Fundação do pedido de alteração do plano de trabalho. Essa questão motivou também, juntamente com outras, a desaprovação da prestação de contas parcial apresentada pelo sr. Oziel de Barros em out/2008.
68.6. Considera-se, assim, que o ex-prefeito tinha conhecimento da situação irregular do convênio e, nada obstante a demora injustificada da Funasa em se posicionar acerca do pedido de alteração do plano de trabalho, não poderia ter dado continuidade à execução, sem a aprovação do novo projeto pela Funasa.
68.7. Por isso, propõe-se não acatar o seu argumento, uma vez que não aguardou a anuência do repassador quanto à reformulação do plano de trabalho para continuar com a execução do objeto.
Alegações
69. Por fim, o responsável solicita dilação de prazo após a apresentação das alegações de defesa da empresa Construtora Piatã Ltda. caso suas alegações de defesa não sejam acatadas:
Contudo, o defendente somente poderá exercer plenamente seu direito de defesa, quando da apresentação das alegações de defesa, juntamente com os documentos da empresa Construtora Piatã Eireli EPP, que solicitou dilação do prazo para apresentação da defesa, o que foi deferido.
A dificuldade se justifica, pelo fato principal já mencionado, que o defendente, Oziel Barros não era o gestor na época da execução das obras em 2007, sendo imprescindível que seja concedido prazo a posteriori para complementação de sua defesa.
 (...) requer o defendente que lhe seja concedido prazo para complementação das alegações de defesa ora apresentadas, após a apresentação das alegações de defesa da empresa Construtora Piatã Eireli EPP, tendo em vista que a documentação certamente colacionada pela empresa será de suma importância para a defesa dos interesses do ora defendente (grifo nosso) .
Análise
69.1. Quanto a este pedido, cabe salientar que, embora o débito tenha sido imputado de forma solidária, a citação de cada responsável é individual. As irregularidades apontadas para cada um são distintas, uma vez que a responsabilização do Sr. Oziel de Barros foi proposta por ser o gestor público que respondia pelo convênio, enquanto a da empresa foi por ter sido contratada para executar as obras, não havendo vínculo entre ela e o concedente. Ademais, o sr. Oziel de Barros requereu e obteve dilações de prazo para sua defesa, não havendo previsão normativa para a concessão de novo prazo após a defesa de outro responsável. 
69.2. Cabe ao advogado do ex-prefeito acompanhar a tramitação do processo, o que ficou mais fácil com o processo eletrônico, e ao verificar o ingresso da defesa de outro responsável, solicitar cópia da peça. Se fosse o caso, poderia posteriormente ter solicitado nova dilação de prazo, o que não foi feito.
70. Diante do exposto, propõe-se que as alegações de defesa apresentadas pelo Sr. Oziel Alves de Barros não sejam acatadas, uma vez que não conseguiram comprovar a boa e regular aplicação dos recursos repassados ou afastar a sua responsabilidade. Diante das diversas notificações encaminhadas pela Funasa ao ex-gestor, conclui-se que tinha consciência da ilicitude de seus atos. Não é possível, assim, presumir boa-fé em sua conduta.
70.1. Salienta-se que no ofício de citação do Sr. Oziel Alves de Barros (peça 34) , o responsável foi citado tanto pelos valores totais repassados no âmbito do convênio (item a.1 do ofício) , quanto pelos pagamentos realizados às empresas (itens b e c) , o que ensejaria mais de uma imputação pelos mesmos valores. Assim, propõe-se que os valores a serem imputados ao responsável sejam os relativos aos pagamentos realizados às contratadas, por terem sido realizados em datas mais recentes, sendo assim mais favorável ao ex-prefeito.
70.2. Ainda, uma vez que os recursos relativos à irregularidade de superfaturamento dos serviços executados já estão computados nos pagamentos realizados à empresa Venture Ltda., propõe-se o abatimento destes valores quando da condenação de débito referente à execução parcial do objeto.
II. Análise das alegações de defesa da empresa Construtora Piatã Ltda. e da revelia da empresa Venture Negócios Ltda.
71. Em cumprimento ao Despacho do Secretário (peça 28) , foi promovida a citação válida da empresa Construtora Piatã Ltda. (peças 31 e 33) . Já a empresa Venture Negócios Ltda., nome de fantasia Mosamec Serviços Ltda., foi citada via edital publicado no Diário Oficial da União. Destaca-se que antes da citação por edital foram adotadas exaustivas providências que esgotaram as tentativas de localização da empresa. De fato, foram enviados diversos ofícios, tanto para o endereço da empresa, quanto de seu sócio administrador, para os endereços constantes do cadastro da Receita Federal do Brasil e de outros bancos de dados, como o Sicaf, sem ter logrado êxito em trazer a empresa aos autos (peças 29, 30, 32, 43, 47-58) . Registre-se que ofício enviado ao endereço do sócio da empresa teve recusado o seu recebimento, conforme registrou os Correios (peça 48) .
72. A empresa Construtora Piatã Ltda. tomou ciência dos ofícios que lhes foram remetidos, conforme documentos constantes das peças 35 e 37, tendo apresentado, tempestivamente suas alegações de defesa, conforme documentação integrante das peças 61 e 62. Foi citada em decorrência da seguinte irregularidade (peça 31) : 
 a) recebimento no valor total de R$ 306.100,69 do Município de Pilar/AL, para execução das obras de esgotamento sanitário objeto do Contrato de Concorrência Pública 001/2006, por serviços que não foram executados, posto que a Funasa constatou a realização de apenas um por cento do objeto do convênio, ou R$ 20.000,00 (R$ 2.000.000,00 x 1%) , além de abandonado os serviços executados, o que gera a presunção do seu enriquecimento sem causa em prejuízo dos cofres públicos, com transgressão ao disposto na cláusula primeira do contrato acima referido. 
73. Em suas alegações de defesa, aponta inicialmente que os serviços foram regularmente executados e atestados pela área de engenharia do Município de Pilar/AL.
73.1. Continua sua defesa informando que, em dezembro de 2008, a empresa comunicou à prefeitura que os serviços seriam paralisados devido às chuvas do período, “considerando que as obras de terraplenagem seriam seriamente prejudicadas por esse motivo”. Ao mesmo tempo, teria tomado conhecimento da solicitação de mudança no plano de trabalho, “pelo que também foram avisados pela Prefeitura de que deveriam aguardar a citada modificação para retomar os serviços”.
73.2. Em seguida, argumenta que o contrato com o município foi rescindido unilateralmente, sem terem sido dadas explicações à responsável:
3.9 Contudo, a CONSTRUTORA PIATÃ LTDA. foi surpreendida quando, sem qualquer aviso prévio ou comunicação formal, sobreveio a publicação de um Aviso de Rescisão Unilateral de Contrato no Diário Oficial do Estado de Alagoas, edição de 02/07/2009 (peça 2, p. 361) (...) 
3.10 A despeito do tal AVISO DE RESCISÃO, mencionar como justificativas "razões de interesse público, de alta relevância e amplo conhecimento, justificadas e determinadas pela máxima autoridade da esfera administrativa a que está subordinado o contratante e exaradas no processo administrativo a que se refere o contrato" (art. 78, XII, Lei 8.666/93) , jamais chegou ao conhecimento da CONSTRUTORA PIATÃ LTDA. quais seriam aqueles interesses públicos superiores, o que seria intuitivo de lhe ser informado, caso efetivamente subsistissem 
 (...) 
3.13 Infelizmente, a FUNASA não adentrou com a necessária profundidade no conhecimento dos fatos acima apontados, preferindo imputar supostas irregularidades à empresa ora defendente, as quais jamais ocorreram. E o grande equívoco foi justamente indicar que a rescisão unilateral teria sido motivada pelo fato da CONSTRUTORA PIATÃ LTDA. violar cláusulas do contrato e ser lenta na execução dos serviços, o que contraria os próprios termos em que fora redigido o Aviso de Rescisão Unilateral publicado na imprensa oficial.
3.14 Ora, se tivesse a empresa ensejado a rescisão naqueles termos (violação de cláusulas e lentidão na execução) , é óbvio que a municipalidade não teria lançado aquele fundamento jurídico no Aviso de Rescisão publicado na imprensa oficial. E não só isso. Se tivesse ocorrido quebra do contrato pela construtora, é claro que ao Município do Pilar/AL seria imposto o dever de abrir contraditório para essa avaliação, fato que jamais ocorreu e, por isso, afasta qualquer imputação contra a citada construtora.
73.3. Argumenta ainda que todos os pagamentos que lhes foram encaminhados “ocorreram por via da competente liquidação da despesa, na medida em que os serviços foram regularmente executados enquanto perdurou o contrato entre as partes”. Para corroborar suas alegações, a responsável anexou diversos documentos (notas fiscais, extratos bancários e recibos) , constantes da peça 62.
73.4. Alega também que este Tribunal de Contas da União, em relatório de fiscalização acerca do convênio, não fez qualquer menção a irregularidades cometidas pela Construtora Piatã Ltda.: “Em suma, seria incoerente que o TCU agora passasse a acusar a defendente de condutas que, exaustivamente avaliadas em reiterados feitos de prestação de contas, jamais foram identificadas”.
73.5. Por fim, quanto ao percentual de execução dos serviços ter sido definido em apenas 1%, a empresa alega que a própria Funasa havia informado que estava “impossibilitada de fazer uma estimativa entre o que fora até então executado e sua comparação com os recursos liberados, ante o fato de que não havia ainda sido aprovada a alteração do Plano de Trabalho solicitada pela Prefeitura de Pilar/AL”.
74. Em relação à empresa Venture Negócios Ltda., mesmo tendo sido regularmente citada, a responsável não compareceu aos autos (item 71 acima) . Operam-se, portanto, os efeitos da revelia, dando-se prosseguimento ao processo, nos termos do art. 12, § 3º, da Lei 8.443/1992.
74.1. Nos processos do TCU, a revelia não leva à presunção de que seriam verdadeiras todas as imputações levantadas contra os responsáveis, diferentemente do que ocorre no processo civil, em que a revelia do réu opera a presunção da verdade dos fatos narrados pelo autor. Dessa forma, a avaliação da responsabilidade do agente não pode prescindir da prova existente no processo ou para ele carreada.
74.2. A empresa foi citada em decorrência das seguintes irregularidades (peça 60) :
 a) recebimento no valor total de R$ 914.721,67 do Município de Pilar/AL, para execução das obras de esgotamento sanitário objeto do convênio 001/2006, por serviços não executados ou executados parcialmente, consoante constatado pela Funasa, que verificou também que infringiu o disposto nas cláusulas primeira, e sexta, item 6.1, do contrato celebrado com o Município, o que gera a presunção do seu enriquecimento sem causa em prejuízo dos cofres públicos, com transgressão ao disposto na cláusula primeira do contrato acima referido; e
 b) superfaturamento dos serviços executados, consoante apurado por esta Corte no TC Processo 011.661/2011-9, no valor total de R$ 100.330,96, em razão da existência de preços unitários superiores aos seus correspondentes no Sinapi, referentes às 1ª, 2ª e 3ª medições.
Análise 
75. Em se tratando da irregularidade de inexecução do objeto, que imputou débito às duas empresas citadas, é válido mencionar a diferença de tratamento a ser conferida neste exame à situação do ex-prefeito, Sr. Oziel Alves de Barros, e das empresas contratadas. No caso do ex-gestor, a execução parcial do objeto, sem gerar benefício à comunidade, enseja a sua condenação pelo valor total não executado. Conforme a jurisprudência do TCU, a mera execução, ou a execução parcial do objeto conveniado não é suficiente para aprovar as contas do gestor responsável, sendo necessário que a obra traga, de fato, benefícios à população e atinja os fins para os quais foi proposta (Acórdão 8248/2013-TCU-Primeira Câmara) .
75.1. Já no caso das empresas contratadas, o débito deve ser correspondente aos valores que não foram adimplidos, independentemente do benefício gerado à comunidade. Ocorre que, em seus relatórios de vistoria, os técnicos da Funasa não mensuraram o percentual de execução da obra porque o novo plano de trabalho proposto pelo ex-prefeito não havia sido aprovado pela Fundação (item 22 acima) , o que impossibilita apurar com exatidão o que foi entregue pelas empresas, prejudicando o exercício do contraditório e da ampla defesa. Mesmo que fosse realizada nova vistoria às obras, a grande passagem de tempo (as obras iniciaram em 2008) prejudicaria o levantamento do que foi realizado pelas construtoras contratadas.
75.2. Em reforço à posição acima externada, registre-se que a Funasa, embora sem a precisão adequada, consignou em seus relatórios de 2011 e 2012 a execução de serviços, conforme consta dos itens 32 a 45 supra. 
75.3. No caso da Construtora Piatã pesa a favor o fato de que a auditoria realizada pelo TCU em 2011 (peça 5, p. 6-18) não constatou irregularidade relacionada a essa empresa.
75.4. Mesmo no caso da Venture [antiga Mosamec], o relatório de auditoria deste Tribunal questionou a execução de serviços sem que as modificações realizadas no projeto básico de engenharia fossem aprovadas pela Fundação Nacional de Saúde (Funasa) , por meio da apreciação de novo Plano de Trabalho, mas ressaltou que os relatórios da Funasa apontaram que serviços foram realizados à revelia daquela Fundação [peça 28 do TC Processo 011.661/2011-9]. As constatações da auditoria foram (i) sobrepreço decorrente de preços excessivos frente ao mercado; (ii) Os desembolsos dos recursos referentes ao convênio não têm conformidade com o Plano de Trabalho correspondente; e, (iii) falta de cadastramento do contrato no SIASG. Ou seja, não mencionaram a execução parcial dos serviços.
75.5. Pelas razões acima expendidas, propõe-se afastar a responsabilidade das empresas Construtora Piatã Ltda. e Venture Negócios Ltda. pelos débitos que lhes haviam sido imputados nesta TCE em relação aos serviços não executados ou executados parcialmente com recursos do convênio 2386/2005.
76. Já quanto ao superfaturamento dos serviços executados, ao não apresentar sua defesa, a empresa Venture deixou de produzir prova de que não houve o sobrepreço apontado no contrato celebrado com o Município de Pilar/AL para execução de parte do objeto do convênio 2386/2005. Não foi refutada a verificação feita por este Tribunal de que a empresa recebeu valores a maior no total de R$ 100.330,96.
76.1. Configurada sua revelia frente à citação deste Tribunal e inexistindo comprovação nos autos que afaste as evidências de ocorrência de superfaturamento nos valores dos serviços prestados pela empresa, deve-se considerar a análise constante do exame técnico procedido na instrução à peça 26, abaixo reproduzido:
75. Já no âmbito do TC Processo 011.661/2011-9 (Acórdão 967/2012-TCU-Plenário) , apurou-se a existência de preços unitários superiores aos seus correspondentes no Sinapi. Em consequência, a planilha orçamentária de pagamentos à empresa Mosamec Serviços Ltda. (CNPJ 41.079.914/0001-77) , referentes às 1ª, 2ª e 3ª medições, nas datas de 20/9/2010, 24/11/2010 e 17/1/2011, respectivamente, nos valores de R$ 378.828,94, R$ 214.949,42 e R$ 53.943,57, em decorrência do contrato sem número, firmado em 25/2/2010, tendo por objeto a construção do sistema de esgotamento sanitário de Pilar/AL, acarretou um prejuízo ao Erário de R$ 100.330,96, em valores históricos (peças 17 a 23) .
75.1. Por outro lado, a empresa Mosamec Serviços Ltda. (CNPJ 41.079.914/0001-77) alegou que reformulou as planilhas com a exclusão do sobrepreço (peça 11, p. 1-4) (obtida na peça 27 do TC Processo 011.661/2011-9) . Por seu turno, a Prefeitura de Pilar/AL informou, quanto ao sobrepreço /superfaturamento, que “esta gestão se iniciou em 13 junho de 2007, quando se deparou com um contrato administrativo em aberto” e que as “eventuais falhas detectadas são fundadas em atos da gestão anterior” (peça 15 – autos do TC Processo 011.661/2011-9) .
75.2. Ao rejeitar as justificativas dos gestores e da empresa, esta Colenda Corte determinou o desconto dos valores com sobrepreço e a reformulação da planilha de preços, porém esta determinação não chegou a se concretizar, pois houve a rescisão contratual e devolução do saldo devedor (Acórdão 2005/2013-TCU-Plenário) .
75.3. Portanto, os valores pagos a maior, com sobrepreço, devem ser incluídos na citação, de forma solidária, do Sr. Oziel Alves de Barros (CPF XXX.201.584-XX) e da Empresa Mosamec Serviços Ltda. (CNPJ 41.079.914/0001-77) , conforme memória de cálculo inserida na peça 23 (obtida na peça 27 do TC Processo 011.661/2011-9) . (...) 
86.2. A empresa Mosamec deve ser responsabilizada também pelo superfaturamento dos serviços executados, consoante apurado por esta Corte no TC Processo 011.661/2011-9, no valor total de R$ 100.330,96, conforme detalhado nas planilhas às peças 21 a 23 (correspondentes às peças 12, 13 e 17 do TC Processo 011.661/2011-9) .
76.2. Verifica-se, portanto, que embora revel neste processo, a empresa já apresentou defesa em outro processo neste Tribunal sobre os mesmos fatos aqui tratados [TC Processo 011.661/2011-9], a qual foi rejeitada por esta Corte. 
76.3. Em se tratando de processo em que a parte interessada não se manifestou acerca das irregularidades imputadas, e não havendo o que se aproveitar da defesa apresentada no outro processo acima referido, conclui-se não haver elementos para que se possa efetivamente aferir e reconhecer a ocorrência de boa-fé na conduta do responsável, podendo este Tribunal, desde logo, proferir o julgamento de mérito pela irregularidade das contas, conforme combinação dos §§ 2º e 6º do art. 202 do Regimento Interno do TCU. 
76.4. Esse entendimento está amparado pela jurisprudência exemplificada nos Acórdão 133/2015-TCU-Primeira Câmara, 2.455/2015-1ª Câmara, 3.604/2015-TCU-1ª Câmara, 5.070/2015-2ª Câmara e 2.424/2015-TCU - Plenário.
76.5. Assim, propõe-se que as contas da empresa Venture Negócios Ltda. sejam julgadas irregulares, com a condenação em débito pelo valor de R$ 100.330,96, com fundamento no art. 16, inciso III, alínea “c” da Lei 8.443/1992, além da aplicação da multa prevista no art. 57 da Lei 8.443/1992.
CONCLUSÃO
77. Em face da análise promovida nos itens 64 a 69 propõe-se rejeitar as alegações de defesa apresentadas pelo Sr. Oziel Alves de Barros, uma vez que não foram suficientes para sanear as irregularidades a eles atribuídas. Considerou-se inexistir nos autos elementos que demonstrem a sua boa-fé ou a ocorrência de outros excludentes de culpabilidade do ex-prefeito, Oziel Alves, razão pela qual pode-se propor, desde logo, nos termos do art. 202, § 6º, do Regimento Interno do TCU, que suas contas sejam julgadas irregulares, sua condenação em débito e a aplicação da multa do art. 57 da lei 8.443/1992 (itens 64 a 70) .
78. Em relação à empresa Construtora Piatã Ltda., propõe-se que sua defesa seja acatada e que seja excluída desta relação processual (item 75.5 acima) .
79. No caso da empresa Mosamec Serviços Ltda. [atual Venture Negócios Ltda.], concluiu-se por afastar a ocorrência de execução parcial dos serviços e confirmar sua responsabilidade pelo superfaturamento nos preços dos serviços contratados, o que causou dano ao erário. A empresa foi revel (tens 75 e 76) .
79.1. Desse modo, concluiu-se por suas contas podem, desde logo, ser julgadas irregulares, nos termos do art. 202, § 6º, do Regimento Interno/TCU, procedendo-se à sua condenação em débito e a aplicação da multa prevista no art. 57 da Lei 8.443/1992 (itens 70 a 71.2 acima) .
79.2. Cumpre destacar que no tocante à aferição quanto à ocorrência de boa-fé na conduta dos responsável, conforme determina o § 2º do art. 202 do Regimento Interno do TCU, em se tratando de processo em que a parte interessada não se manifestou acerca das irregularidades imputadas, não há elementos para que se possa efetivamente reconhecê-la, podendo este Tribunal, desde logo, proferir o julgamento de mérito pela irregularidade das contas, nos termos do § 6º do mesmo artigo do normativo citado (Acórdão 2064/2011-TCU-Primeira Câmara, 6.182/2011-TCU-1ª Câmara, 4.072/2010-TCU-1ª Câmara, 1.189/2009-TCU-1ª Câmara, 731/2008-TCU-Plenário, 1.917/2008-TCU-2ª Câmara, 579/2007-TCU-Plenário, 3.305/2007-TCU-2ª Câmara e 3.867/2007-TCU-1ª Câmara) .
80.  Quanto à ocorrência da prescrição da pretensão punitiva, este Tribunal, por meio do Acórdão 1441/2016-TCU-Plenário, em incidente de uniformização de jurisprudência, firmou o entendimento de que a matéria se subordina ao prazo prescricional de dez anos indicado no art. 205 do Código Civil, contado a partir da data de ocorrência da irregularidade a ser sancionada.
80.1. No presente caso, o ato irregular consistiu no pagamento indevido por serviços com preços superfaturados, de responsabilidade solidária do ex-prefeito, Oziel Alves, e da empresa Mosamec. Os pagamentos efetuados à empresa Mosamec Serviços Ltda., com valores superfaturados, ocorreram entre 21/9/2010 e 15/4/2011 (item 66 acima) . Já o ato que ordenou a citação do responsável foi lavrado em 6/6/2016 (peça 28) , no que se verifica não ter havido o transcurso de dez anos entre esse ato ordenatório e os atos impugnados.
80.2. Ainda, em relação à condenação do Sr. Oziel Alves pela realização de pagamentos por serviços que não foram executados, verifica-se que o primeiro pagamento às empresas contratadas ocorreu em 9/1/2008 (item 66.1 acima) . Tendo a citação do responsável sido autorizada em 6/6/2016, também não se caracteriza a prescrição punitiva deste Tribunal.
PROPOSTA DE ENCAMINHAMENTO
81. Diante do exposto, submetem-se os autos à consideração superior, para que seja apreciado o seguinte encaminhamento:
a) excluir da relação processual a empresa Construtora Piatã Ltda. (CNPJ 02.878.975/0001-42) ;
b) considerar revel a empresa Venture Negócios Ltda. (CNPJ: 41.079.914/0001-77) ;
 c) com fundamento nos arts. 1º, inciso I, 16, inciso III, alíneas “b” e “c”, da Lei 8.443/1992 c/c os arts. 19 e 23, inciso III, da mesma Lei, e com arts. 1º, inciso I, 209, incisos II e III, 210 e 214, inciso III, do Regimento Interno, que sejam julgadas irregulares as contas do Sr. Oziel Alves de Barros (CPF XXX.201.584-XX) , ex-prefeito Pilar/AL (2008-2012) ;
 d) com fundamento nos arts. 1º, inciso I, 16, inciso III, alínea “c”, da Lei 8.443/1992 c/c os arts. 19 e 23, inciso III, da mesma Lei, e com arts. 1º, inciso I, 209, inciso III, 210 e 214, inciso III, do Regimento Interno, que sejam julgadas irregulares as contas da empresa Venture Negócios Ltda. (CNPJ: 41.079.914/0001-77) ;
 e) condenar, em solidariedade, o Sr. Oziel Alves de Barros (CPF XXX.201.584-XX) e a empresa Venture Negócios Ltda. (CNPJ: 41.079.914/0001-77) ao pagamento das quantias a seguir especificadas, com a fixação do prazo de quinze dias, a contar das notificações, para comprovarem, perante o Tribunal (art. 214, inciso III, alínea “a”, do Regimento Interno) , o recolhimento das dívidas aos cofres da Fundação Nacional de Saúde (Funasa) , atualizadas monetariamente e acrescidas dos juros de mora, calculados a partir das datas discriminadas, até a data do recolhimento, na forma prevista na legislação em vigor:
	VALOR
ORIGINAL (R$) 
	DATA DA
OCORRÊNCIA

	11.416,56
	21/9/2010

	52.817,08
	24/11/2010

	36.097,32
	17/1/2011

Valor atualizado até 31/3/2017: R$ 152.721,40
 f) condenar o Sr. Oziel Alves de Barros (CPF XXX.201.584-XX) ao pagamento das quantias a seguir especificadas, com a fixação do prazo de quinze dias, a contar das notificações, para comprovar, perante o Tribunal (art. 214, inciso III, alínea “a”, do Regimento Interno) , o recolhimento das dívidas aos cofres da Fundação Nacional de Saúde (Funasa) , atualizadas monetariamente e acrescidas dos juros de mora, calculados a partir das datas discriminadas, até a data do recolhimento, na forma prevista na legislação em vigor:
	VALOR ORIGINAL (R$) 
	DATA DA OCORRÊNCIA
	DÉBITO/CRÉDITO

	48.317,34
	09/01/2008
	D

	2.974,96
	03/04/2008
	D

	199.137,71
	04/04/2008
	D

	55.670,68
	20/06/2008
	D

	378.828,94
	21/09/2010
	D

	11.416,56
	21/09/2010
	C

	214.949,42
	24/11/2010
	D

	52.817,08
	24/11/2010
	C

	150.943,57
	17/01/2011
	D

	36.097,32
	17/01/2011
	C

	169.999,74
	15/04/2011
	D

	679.666,01
	27/02/2014
	C

Valor atualizado até 31/3/2017: R$ 917.532,39 
g) aplicar ao Oziel Alves de Barros (CPF XXX.201.584-XX) e à empresa Venture Negócios Ltda. (CNPJ: 41.079.914/0001-77) , individualmente, a multa prevista no art. 57 da Lei 8.443/1992 c/c o art. 267 do Regimento Interno, com a fixação do prazo de quinze dias, a contar das notificações, para comprovarem, perante o Tribunal art. 214, inciso III, alínea “a”, do Regimento Interno, o recolhimento das dívidas aos cofres do Tesouro Nacional, atualizadas monetariamente desde a data do acórdão que vier a ser proferido até a dos efetivos recolhimentos, se forem pagas após o vencimento, na forma da legislação em vigor;
h) autorizar, desde logo, nos termos do art. 28, inciso II, da Lei 8.443/1992, a cobrança judicial das dívidas caso não atendidas as notificações;
i) remeter cópia do Acórdão que for proferido acompanhado do Relatório e do Voto que o fundamentarem ao:
i.1) Procurador-Chefe da Procuradoria da República no Estado de Alagoas, nos termos do § 3º do art. 16 da Lei 8.443/1992 c/c o § 7º do art. 209 do Regimento Interno do TCU, para as providências que entender cabíveis; e,
i.2) Fundação Nacional de Saúde – Funasa, para ciência.
2.	A seguir, transcrevo o pronunciamento do Ministério Público junto ao TCU, neste feito representado pela Procuradora-Geral, Dra. Cristina Machado da Costa e Silva (peça 67) .
	Trata-se de Tomada de Contas Especial instaurada pela Fundação Nacional de Saúde (Funasa) contra o Senhor Oziel Alves de Barros, ex-Prefeito Municipal de Pilar /AL, a Construtora Piatã Ltda., e a empresa Mosamec Serviços Ltda. (atual Venture Negócios Ltda.) , em razão de irregularidades na execução dos recursos do Convênio n.º 2386/2005 (Siafi 553836) , celebrado entre a Funasa e o aludido município, para realização de obras de esgotamento sanitário. O valor atribuído ao referido convênio foi de R$ 2.053.026,57, dos quais R$ 2.000.000,00 seriam recursos federais e o restante, R$ 53.026,57, contrapartida municipal (peça 1, pp. 5-9 e 29) . Posteriormente, foi celebrado o 3.º termo aditivo por meio do qual se pactuou a majoração da contrapartida municipal para R$ 170.000,00.
2. Os recursos federais foram parcialmente repassados pela Funasa em três parcelas, mediante ordens bancárias, movimentadas na agência n.º 2444-9, do Banco do Brasil, conta específica n.º 9772-1, conforme tabela a seguir (peça 1, pp. 136-138 e 144, e peça 3, pp. 44 e 46) :
	ORDEM BANCÁRIA
	VALOR (R$) 
	DATA DA OB
	DATA DO CRÉDITO NA CONTA

	2007OB903974
	530.265,71
	4/4/2007
	9/4/2007

	2007OB903980
	269.734,29
	4/4/2007
	9/4/2007

	2007OB906057
	800.000,00
	15/5/2007
	16/5/2007

	TOTAL
	1.600.000,00
		
3. O ajuste vigeria no período de 9/12/2005 a 8/12/2006, contudo foi prorrogado até 6/8/2012, mediante a incorporação de onze termos aditivos (peça 1, pp. 65, 77, 124-126, 153, 171, 180 e 377; peça 2, pp. 44, 68 e 131; e peça 3, pp. 273-274) .
4. Inicialmente, a Prefeitura de Pilar/AL realizou a Concorrência Pública n.º 001/2006 e contratou a Construtora Piatã Ltda. para executar o empreendimento. Todavia, a mencionada empresa executou apenas os serviços concernentes à instalação do canteiro de obras e movimentação de terra no local da ETE, no valor total de R$ 306.100,69.
5. Em 4/3/2008, a Prefeitura Municipal de Pilar/AL enviou à Funasa um novo projeto, em que solicitava a reformulação do Plano de Trabalho do Convênio n.º 2386/05 (Siafi 553836) . Observa-se que, ao longo da vigência do convênio, esta alteração jamais foi aprovada pela Funasa, notadamente em razão de pendências não solucionadas pela Prefeitura de Pilar/AL.
6. Em 2/7/2009, a Prefeitura Municipal de Pilar/AL rescindiu o contrato com a Empresa Piatã Ltda. (peça 2, p. 361) , para, em seguida, lançar a Concorrência Pública n.º 1/2009, de 22/2/2010, com base na nova concepção do projeto (não aprovado) . Foi vencedora a Empresa Mosamec Serviços Ltda. (CNPJ: 41.079.914/0001-77) , tendo o contrato sido celebrado em 25/2/2010, sem número, para consecução das obras de esgotamento sanitário do município pelo valor de R$ 1.980.078,71 (peça 2, pp. 90-92 e 96-98) . A ordem para execução dos serviços foi exarada em 16/3/2010 (peça 2, p. 94) .
7. Em 29/7/2010, o Município enviou à Funasa o “contrato e a ordem de execução gerados de uma nova licitação referente à firma doravante responsável pelas obras, a qual substituirá a que originalmente venceu a 1.ª licitação e que em função de problemas na condução dos trabalhos, teve seu contrato rescindido” (peça 2, pp. 88-103) .
8. O derradeiro relatório de visita técnica elaborado pela Funasa (peça 4, pp. 6-15) , datado de 11/5/2012, concluiu:
Obra paralisada há cerca de um ano. A situação encontra-se similar ao historiado no relatório anterior. Foi solicitado pela proponente reformulação do plano de Trabalho em março de 2008, porém este ainda não foi aprovado pela FUNASA. Foram executados serviços como: Implantação de parte da Rede Coletora sem as respectivas ligações domiciliares e possivelmente de parte da Linha de Recalque, foi iniciada a execução do Barracão de Obras/Laboratório, porém não concluídos. E na área da ETE foi realizado algum movimento de terra, porém ainda não pode ser percebido onde serão executadas as Lagoas de Estabilização. Tais serviços executados estão inclusos na proposta de reformulação de Plano de Trabalho ainda não aprovada pela FUNASA. Não podemos estimar percentual de obras executadas tendo em vista que o novo plano de trabalho não se encontra ainda devidamente aprovado pela FUNASA.
9. A Funasa emitiu o Parecer Financeiro 27/2014, no qual registrou que foi repassada ao Município a quantia de R$ 1.600.000,00 e que foi aportado o valor de R$ 10.722,64, a título de contrapartida. Concluiu pela aprovação do valor de R$ 679.666,01, devolvido pela Prefeitura à Funasa, do qual R$ 379.177,64 “é relativo ao saldo dos recursos repassados pela Concedente, R$ 10.722,64 da contrapartida aportada e R$ 289.765,73 dos rendimentos resultantes da aplicação dos recursos no mercado financeiro” (peça 5, p. 297) . As despesas executadas totalizaram R$ 1.220.822,36 e foram integralmente impugnadas.
10. No âmbito da Corte de Contas, os responsáveis foram regularmente citados. O Senhor Oziel Alves de Barros e a empresa Construtora Piatã Ltda. apresentaram suas alegações de defesa, enquanto a empresa Venture Negócios Ltda. permaneceu silente.
11. Ao examinar as alegações de defesa, a Secex-AL considerou inadequada a imputação de débito às empresas por inexecução parcial do objeto, haja vista que o débito decorreu da realização de despesas sem a aprovação do projeto técnico, cuja responsabilidade deveria recair exclusivamente sobre ex-Prefeito, Senhor Oziel Alves de Barros.
12. Nada obstante, em relação à empresa Mosamec Serviços Ltda. (atual Venture Negócios Ltda.) , conquanto afastada a ocorrência de execução parcial dos serviços, remanesceria a sua responsabilidade, em solidariedade com o ex-Prefeito, por superfaturamento nos preços dos serviços contratados consoante apurado no TC Processo 011.661/2011-9, no valor total de R$ 100.330,96.
13. Dessa forma, a Unidade Técnica propôs excluir a empresa Construtora Piatã Ltda. da presente relação processual, julgar irregulares as contas do Senhor Oziel Alves de Barros e da empresa Venture Negócios Ltda., com a imputação dos débitos, listados abaixo, e multas previstas no art. 57 da LOTCU.
Débito atribuído exclusivamente ao Senhor Oziel Alves de Barros:
	VALOR ORIGINAL (R$) 
	DATA DA OCORRÊNCIA
	DÉBITO/CRÉDITO

	48.317,34
	09/01/2008
	D

	2.974,96
	03/04/2008
	D

	199.137,71
	04/04/2008
	D

	55.670,68
	20/06/2008
	D

	378.828,94
	21/09/2010
	D

	11.416,56
	21/09/2010
	C

	214.949,42
	24/11/2010
	D

	52.817,08
	24/11/2010
	C

	150.943,57
	17/01/2011
	D

	36.097,32
	17/01/2011
	C

	169.999,74
	15/04/2011
	D

	679.666,01
	27/02/2014
	C

Débito solidário atribuído ao Senhor Oziel Alves de Barros e à empresa Venture Negócios Ltda.
	VALOR 
ORIGINAL (R$) 
	DATA DA 
OCORRÊNCIA

	11.416,56
	21/9/2010

	52.817,08
	24/11/2010

	36.097,32
	17/1/2011

14. Esta representante do Ministério Público de Contas, conquanto anua às demais propostas, diverge do encaminhamento sugerido pela Unidade Instrutiva em relação à responsabilização da empresa Venture Negócios Ltda., pelas razões que passa a expor.
15. Cumpre rememorar que o débito por superfaturamento que ora se propõe imputar solidariamente ao ex-Prefeito e à empresa Venture Negócios Ltda. foi apurado no TC Processo 011.661/2011-9. O voto condutor do Acórdão 967/2012-TCU-Plenário, exarado naqueles autos, esclareceu a metodologia de cálculo do débito:
Por meio da metodologia da Curva ABC, verificou-se 65,89% dos itens mais relevantes do contrato, correspondendo a R$ 1.304.734,92. Como referência para comparação dos preços contratados, foi utilizado o Sistema Nacional de Pesquisa de Custos e Índices da Construção Civil (SINAPI - Localidade: Maceió – Vínculo: Nacional CAIXA e CAIXA Referencial – Data: Dezembro/2009) . O BDI utilizado como referência foi o máximo admissível na atual jurisprudência deste Tribunal, de 28,87%, conforme Acórdão 325/2007-TCU-Plenário.
Em decorrência da aplicação do método descrito, foi apurado sobrepreço global do contrato, obtido a partir da subtração dos preços totais dos serviços contratados dos valores totais do sistema referencial de custos, e posteriormente procedendo à soma dessas diferenças, sejam elas positivas ou negativas. Tal método é o preconizado na Portaria Segecex n.º 20, de 30 de julho de 2010 – Roteiro de Auditoria de Obras.
Assim, a evidência de sobrepreço relativo ao valor global do empreendimento denota inadequação do orçamento da obra em relação aos preços referenciais do sistema SINAPI.
16. Daqueles autos, observa-se, portanto, que o débito por superfaturamento - que ora se almeja imputar à empresa - foi calculado por meio do cotejamento dos preços orçados da obra, cujo plano de trabalho jamais foi aprovado pelo Concedente, com o referencial de preços do SINAPI.
17. Ademais, cumpre observar que o TCU determinou ao Município de Pilar/AL que (i) promovesse as gestões necessárias junto à Funasa, a fim de obter a aprovação do novo plano de trabalho e (ii) repactuasse os valores dos itens de serviço em que foram identificados sobrepreço. Na mesma linha, determinou à Funasa que não liberasse recursos no âmbito do Convênio n.º 2.386/05 até que estivessem ultimadas as mencionadas medidas saneadoras. Por fim, na mesma assentada, o Tribunal comunicou à Comissão Mista de Planos, Orçamentos Públicos e Fiscalização do Congresso Nacional a existência de indícios de irregularidades graves do tipo IG-P que restariam saneadas se houvesse (i) a aprovação do novo plano de trabalho, (ii) a repactuação do contrato para eliminação de sobrepreço e (iii) a recuperação dos valores já superfaturados.
18. Nota-se das disposições do citado Acórdão que foram duas as irregularidades apontadas na fiscalização: a execução da obra sem a aprovação do novo plano de trabalho e o superfaturamento do contrato. Diante da tempestividade da ação fiscalizatória do TCU no TC Processo 011.661/2011-9, era racional que a decisão, naquele momento, apontasse as duas irregularidades e determinasse as gestões para a regularização do plano de trabalho, bem como dos preços do contrato.
19. Todavia, atualmente, sabendo-se que o plano de trabalho não foi, e não será, aprovado, tampouco haverá a retomada das obras, haja vista que a Prefeitura já restituiu à União os valores remanescentes do convênio, é equivocado tratar conjuntamente das duas irregularidades. Isso porque, com as devidas vênias, sob um prisma lógico-jurídico, não se afigura razoável qualquer inferência acerca de superfaturamento a partir de um contrato – celebrado à margem de qualquer autorização do órgão concedente - cujo plano de trabalho não existe no mundo jurídico, como no caso que ora se examina. Nesse contexto, deve remanescer, tão somente, a responsabilização pela execução parcial da obra sem a aprovação do novo plano de trabalho.
20. Há que se notar, em acréscimo, que o valor do débito pelo superfaturamento está contido no débito pela execução parcial da obra sem a aprovação do novo plano de trabalho. Dessa forma, ao se afastar o superfaturamento, não se está a dispensar o recolhimento de valores, mas somente a atribuir a responsabilidade pela restituição do montante exclusivamente ao ex-Prefeito, responsável pela execução parcial da obra sem a aprovação do plano de trabalho.
21. Ante o exposto, esta representante do Ministério Público de Contas manifesta-se por que o Tribunal (i) exclua as empresas Construtora Piatã Ltda. e Venture Negócios Ltda. da presente relação processual; e (ii) julgue irregulares as contas do Senhor Oziel Alves de Barros, com a imputação do débito correspondente ao valor total impugnado, abaixo discriminado, e multa prevista no art. 57 da Lei n.º 8.443/92.
	VALOR ORIGINAL (R$) 
	DATA DA OCORRÊNCIA

	48.317,34
	09/01/2008

	2.974,96
	03/04/2008

	199.137,71
	04/04/2008

	55.670,68
	20/06/2008

	378.828,94
	21/09/2010

	11.416,56
	21/09/2010

	214.949,42
	24/11/2010

	52.817,08
	24/11/2010

	150.943,57
	17/01/2011

	36.097,32
	17/01/2011

	169.999,74
	15/04/2011

	679.666,01
	27/02/2014

	É o relatório.

Neylton de Lima Barros, representando Construtora Piatã Eireli; Diogo Santos de Albuquerque (OAB/AL 4.702) e outros, representando Oziel Alves de Barros.

Procuradora-Geral Cristina Machado da Costa e Silva.

TOMADA DE CONTAS ESPECIAL. CONVÊNIO. FUNASA. OBRAS DE ESGOTAMENTO SANITÁRIO. RESCISÃO DO CONTRATO COM A PRIMEIRA CONSTRUTORA. CONTRATAÇÃO DE NOVA EMPRESA COM BASE EM PLANO DE TRABALHO MODIFICADO SEM AUTORIZAÇÃO DO CONCEDENTE. EXECUÇÃO PARCIAL DO OBJETO DISTINTO DO PACTUADO. AUSÊNCIA DE FUNCIONALIDADE DA PARTE EXECUTADA. AUSÊNCIA DE BENEFÍCIO SOCIAL. DEVOLUÇÃO DE RECURSOS REMANESCENTE NA CONTA DO CONVÊNIO PELO PREFEITO SUCESSOR. SUPERFATURAMENTO IDENTIFICADO EM AUDITORIA DO PLANO DE FISCALIZAÇÃO DE OBRAS DE 2011. CITAÇÃO DO EX-PREFEITO EM SOLIDARIEDADE COM AS EMPRESAS CONTRATADAS. REVELIA DE UMA DAS EMPRESAS. ACOLHIMENTO DAS ALEGAÇÕES DA PRIMEIRA EMPRESA. REJEIÇÃO DAS ALEGAÇÕES DO EX-GESTOR. CONTAS IRREGULARES. DÉBITO E MULTA.

TOMADA DE CONTAS ESPECIAL (TCE)

extinta Secretaria de Controle Externo no Estado de Alagoas (Secex/AL).

Em exame, tomada de contas especial instaurada em desfavor de Oziel Alves de Barros, ex-prefeito de Pilar/AL (gestão de 14/6/2007 a 27/3/2012) , da Construtora Piatã Eireli e da empresa Mosamec Serviços Ltda. (atual Venture Negócios Eireli) , em razão de indícios de irregularidades na aplicação de recursos repassados ao município por força do Convênio 2.386/2005, celebrado com a Fundação Nacional de Saúde (Funasa) , cujo objeto era a realização de obras de esgotamento sanitário, no valor de R$ 2.170.000,00, sendo R$ 2.000.000,00 de origem federal, e o restante a cargo do convenente.
A Funasa repassou parcialmente os recursos, no valor de R$ 1.600.000,00, sendo metade em 9/4/2007 e a outra metade em 15/5/2007. O ajuste vigeu de 9/12/2005 a 6/8/2012.
Foram realizados pagamentos às construtoras contratadas conforme tabela a seguir:
	MEDIÇÃO
	DATA DO PAGAMENTO
	EMPRESA BENEFICIÁRIA
	VALOR

	1ª Medição
	9/1/2008
	Construtora Piatã Ltda.
	48.317,34

	1ª Medição
	3/4/2008
	Construtora Piatã Ltda.
	2.974,96

	2ª Medição
	4/4/2008
	Construtora Piatã Ltda.
	199.137,71

	3ª Medição
	20/6/2008
	Construtora Piatã Ltda.
	55.670,68

	TOTAL – 1ª Prestação de Contas Parcial (Piatã) 
			306.100,69

	1ª Medição
	21/9/2010
	Mosamec Serviços Ltda.
	378.828,94

	2ª Medição
	24/11/2010
	Mosamec Serviços Ltda.
	214.949,42

	3ª Medição
	17/1/2011
	Mosamec Serviços Ltda.
	150.943,57

	TOTAL  2ª Prestação de Contas Parcial (Mosamec) 
			744.721,93

	TOTAL PARCIAL (Piatã + Mosamec) 
			1.050.822,62

	4ª Medição
	15/4/2011
	Mosamec Serviços Ltda.
	169.999,74

	TOTAL – Após Prestação de Contas Parcial (Mosamec Serviços Ltda.) 
			914.721,67

	TOTAL GERAL
			1.220.822,36

A partir da tabela acima, verifica-se que a primeira contratada (Construtora Piatã) recebeu R$ 306.100,69 e a segunda empresa contratada (Mosamec) recebeu R$ 914.721,67, o que perfaz um total dispendido de R$ 1.220.822,36 entre janeiro de 2008 e abril de 2011, portanto, no período do mandato do Sr. Oziel Alves de Barros.
A referida obra foi objeto de fiscalização por esta Corte de Contas (TC Processo 011.661/2011-9) , no âmbito do Fiscobras de 2011, ocasião em que foram identificados achados relativos a sobrepreço decorrente de preços excessivos frente ao mercado e a desembolso de recursos referentes ao convênio em desconformidade com o plano de trabalho pactuado. 
Por meio do Acórdão 967/2012-TCU-Plenário, o Tribunal determinou ao Município de Pilar/AL que: (i) promovesse as gestões necessárias, junto à Funasa, para obter a análise e a aprovação do novo plano de trabalho modificado pelo ente municipal; e (ii) celebrasse termo aditivo ao contrato firmado com a empresa Mosamec com a repactuação dos valores dos itens de serviço com sobrepreço. 
Determinou também à Funasa que não liberasse recursos no âmbito do referido convênio até que as medidas determinadas ao município no parágrafo anterior fossem implementadas. Por fim, o aludido acórdão comunicou à Comissão Mista de Planos e Orçamentos Públicos e Fiscalização do Congresso Nacional (CMO/CN) que os achados identificados se enquadravam no conceito de irregularidade graves com recomendação de paralisação (IG-P) .
Em 9/1/2014, a Funasa, em resposta a decisão supra, informou que havia encaminhado o relatório do tomador de contas especial ao Controle Interno (peça 77 do TC Processo 011.661/2011-9) , após esgotado o prazo dado à convenente, sem a conclusão das obras. Não houve a aprovação do novo plano de trabalho submetido pela prefeitura em razão de pendências não sanadas pela gestão municipal.
Em 12/12/2014 foi autuada a presente TCE, constituída a partir dos documentos encaminhados pela Funasa (peças 1 a 5) , e por cópia de peças da mencionada auditoria (peças 6 a 25) .
Em 6/6/2016, o titular da extinta Secretaria de Controle Externo no Estado de Alagoas (Secex/AL) autorizou a citação do Sr. Oziel Alves de Barros e das empresas Construtora Piatã Eireli e Venture Negócios Eireli, data a partir da qual ocorreu a interrupção da prescrição da pretensão punitiva e se iniciou uma nova contagem decenal para a prescrição da aplicação de sanções, à luz do Acórdão 1441/2016-TCU-Plenário. Também, com base na data em que foi ordenada a citação, todos os atos praticados a partir de 6/6/2006 são passíveis de sanção. 
O Sr. Oziel foi citado a apresentar defesa e/ou recolher individualmente a integralidade dos recursos repassados (R$ 1.600.000,00) , por tê-los desembolsado na execução de serviços em desconformidade com o plano de trabalho aprovado pela Funasa. Na ocasião já havia um crédito de R$ 679.666,01, referente a devolução dos recursos existentes na conta pelo gestor municipal sucessor do Sr. Oziel. 
A Construtora Piatã, primeira contratada, foi citada em solidariedade com o Sr. Oziel, a devolver R$ 306.100,69, em razão de ter recebido o referido valor e ter executado serviços equivalente a apenas R$ 20.000,00, os quais encontravam-se abandonado no momento da vistoria realizada pelo concedente, o que ocasionou a presunção de enriquecimento sem causa da contratada.
Por sua vez, a Venture Negócios Eireli, segunda contratada, foi citada solidariamente ao ex-prefeito a apresentar defesa e/ou recolher as quantias de R$ 915.721,67 e R$ 100.330,96, sendo o primeiro valor relativo ao recebimento para execução das obras por serviços não executados ou executados parcialmente, de acordo com constatação da Funasa, que verificou também a falta de funcionalidade da obra e ausência de benefícios ao público alvo. O segundo valor é referente a constatação de superfaturamento dos serviços executados, consoante apuração desta Corte no âmbito da auditoria empreendida no TC Processo 011.661/2011-9, e encontra-se contido no primeiro valor da citação. Vale dizer, os R$ 915.721,67 representam todo o valor recebido pela referida empresa.
Devidamente notificados da citação, apresentaram defesa o Sr. Oziel Alves de Barros e a Construtora Piatã. A empresa Venture Negócios Eireli, mesmo após inúmeras tentativas de citação, inclusive por edital, se manteve silente e por isso foi considerada revel pela Secex/AL.
Ao apreciar as manifestações apresentadas, a unidade técnica propõe a rejeição das alegações de defesa de Oziel Alves de Barros, com o julgamento de suas contas irregulares, sua condenação em débito integral e aplicação da multa prevista no art. 57 da Lei 8.443/1992 (LOTCU) . 
Em relação à Construtora Piatã, a Secex/AL propõe acolher suas alegações de defesa com a sua exclusão da relação processual. 
No caso da empresa Venture Negócios Eireli (antiga Mosamec) , a Secex/AL propõe afastar a sua responsabilidade pela ocorrência de execução parcial dos serviços, em sintonia com o tratamento conferido à primeira contratada, e confirmar sua responsabilidade pelo superfaturamento nos preços dos serviços contratados, no valor de R$ 100.330,96, em solidariedade com o ex-prefeito, resultando no julgamento de suas contas irregulares, na sua condenação ao ressarcimento desse valor e na aplicação da multa do art. 57 da LOTCU.
O Ministério Público junto ao TCU (MPTCU) , representado pela Procuradora Cristina Machado da Costa e Silva, apresentou apenas uma divergência em relação à proposta da unidade técnica. Propõe afastar a ocorrência relativa ao superfaturamento atribuída à empresa Venture Negócios. Na visão do Parquet, “sob um prisma lógico-jurídico, não se afigura razoável qualquer inferência acerca de superfaturamento a partir de contrato – celebrado à margem de qualquer autorização do órgão concedente – cujo plano de trabalho não existe no mundo jurídico”. 
Dessa forma, o MPTCU pugnou que deve remanescer tão somente a responsabilização do ex-prefeito pela execução parcial da obra sem aprovação do novo plano de trabalho. Ressaltou, também, que, dessa forma, ao se afastar o débito pelo superfaturamento, não se está a dispensar o recolhimento de valores, visto que o superfaturamento está contido no débito pela execução parcial da obra.
Após o breve resumo, passo ao exame dos autos.
Registro, desde já, que acompanho a proposta da unidade técnica, e por isso faço incorporar seus fundamentos, transcritos no relatório precedente, às minhas razões de decidir, sem prejuízo de explanar os motivos que me levam a adotar tal posição.
O Sr. Oziel Alves de Barros, na condição de presidente da Câmara de Vereadores de Pilar/AL, assumiu a prefeitura interinamente a partir de 14/6/2007, ocasião em que o prefeito eleito para o mandato de 2005-2008, Sr. Marçal Prado de Moraes Bernardo, foi afastado por ordem judicial e, posteriormente, teve seu mandato cassado pelo legislativo local. Em 11/10/2007, o Sr. Oziel foi eleito indiretamente pela Câmara Municipal para cumprir o restante do mandato de prefeito. Nas eleições realizadas no ano de 2008, foi eleito pela via popular para o mandato de 2009 a 2012.
Observa-se que, apesar de o convênio ter sido celebrado em 9/12/2005 e os recursos federais terem sido transferidos para conta do convênio em abril e maio de 2007, período no qual o gestor era o Sr. Marçal Pardo, os pagamentos realizados à primeira construtora somente ocorreram a partir de janeiro de 2008, já na gestão do Sr. Oziel Alves de Barros. Logo, não prosperam seus argumentos de que não foi signatário do convênio ou de que os recursos teriam sido repassados na gestão do Sr. Marçal Prado.
Também na gestão do Sr. Oziel, em março de 2008, foi enviada à Funasa uma reformulação do Plano de Trabalho, que não chegou a ser aprovada pela fundação. A tabela a seguir evidencia as diferenças entre o plano de trabalho original e o modificado:
	Plano de Trabalho aprovado pela Funasa
	Plano de Trabalho modificado à revelia da Funasa

	A primeira etapa envolvia as obras da rede coletora da bacia 4, da Estação Elevatória - EE, a Bacia 4, a Linha de Recalque até a EE e a construção da primeira parte da ETE para a população inicial de projeto.
	Na primeira etapa do novo projeto, seriam executadas a primeira etapa da estação de tratamento, a linha de recalque, a estação elevatória final e a Bacia 1; 

Da tabela acima, verifica-se que o único ponto em comum dos planos de trabalho aprovado e modificado era a construção da linha de recalque e da primeira parte da Estação de Tratamento de Esgoto (ETE) . O plano original previa a construção da rede coletora da bacia 4, da própria bacia 4, da estação elevatória e da primeira parte da Estação de Tratamento de Esgoto (ETE) . Já o plano alterado, incluiu a construção da Bacia 1 e a estação elevatória final (esse novo projeto previa a construção de duas estações elevatórias, ao contrário do primeiro, mas apenas uma seria construída com os recursos do convênio) .
Após o envio do novo plano de trabalho ao crivo da Funasa, o Sr. Oziel rescindiu, em 2/7/2009, o contrato com a Construtora Piatã e celebrou novo instrumento contratual com a empresa Mosamec para a execução do novo projeto.
Ocorre que a execução de um projeto distinto do pactuado com o concedente impede verificar se os serviços executados estavam de acordo com o plano de trabalho celebrado, por se tratar de serviços distintos, em outras localidades, em quantidades diferentes e cujos preços sequer passaram por revisão do órgão concedente.
Sobre esse ponto, a jurisprudência desta Corte é pacífica no sentido de que “é obrigatório que eventuais modificações da execução do plano de trabalho de convênio ou de outros instrumentos congêneres somente sejam levadas a efeito após a obtenção de prévia concordância do concedente” (Acórdão 1631/2012-TCU-Primeira Câmara) .
O ex-prefeito Oziel tinha plena ciência da irregularidade ora em exame, pois em outubro de 2010 foi notificado pelo Concedente de que estava executando obra cujo plano de trabalho não havia sido aprovado e que tal fato impedia a realização de qualquer estimativa do percentual das obras executadas.
Acrescenta-se à irregularidade anterior a completa falta de funcionalidade da parte que foi executada, conforme visitas realizadas pelo concedente e a ausência de benefício à população, que não teve atendido sua necessidade básica de esgotamento sanitário.
Cabe citar que a Funasa concedeu diversas oportunidades à prefeitura, sem sucesso, para apresentar os documentos complementares que dessem condição à aprovação do novo projeto. 
Ante o exposto, devem ser rejeitadas as alegações de defesa do Sr. Oziel Alves de Barros, com o consequente julgamento de suas contas pela irregularidade, com sua condenação a restituir os cofres da Funasa pelo valor que foi aplicado, devendo ainda lhe ser imposta a multa prevista no art. 57 da Lei 8.443/1992.
Quanto às responsabilidades atribuídas pelo ofício citatório às empresas contratadas pela inexecução parcial do objeto, em que foram chamadas a devolver todo o recurso que receberam, alinho-me à posição uníssona da unidade técnica e do MPTCU, e incorporo seus fundamentos às minhas razões de decidir. 
Como bem destacado pela Secex/AL, a mera execução, ou execução parcial de objeto conveniado [o que não é o caso, pois executou-se objeto distinto] não é suficiente para aprovar as contas do gestor, sendo necessário que a obra traga, de fato, benefícios à população e atinja os fins para os quais foi proposta (Acórdão 8248/2013-TCU-Primeira Câmara) .
Por outro lado, no caso das empresas contratadas, estas devem responder pelo débito dos serviços não executados, independente do benefício gerado à população. Todavia, no caso concreto, nos relatórios de vistoria, os técnicos da Funasa, em razão da execução de obra distinta da pactuada, não conseguiram medir o percentual de execução das obras, fato que impossibilitou, no caso das empresas, de apurar com exatidão os serviços que executaram, situação que comprometeu o exercício do contraditório e da ampla defesa.
Nessa linha, voto por afastar a responsabilidade das empresas Construtora Piatã e Venture Negócios pelos débitos que lhes haviam sido imputados nesta TCE relativos aos serviços não executados ou parcialmente executados com recursos do Convênio 2.386/2005.
Por último, em relação ao superfaturamento dos serviços executados, irregularidade identificada por esta Corte de Contas em auditoria do Fiscobras 2011, em que verificou um prejuízo ao erário de R$ 100.330,96 com base nas medições dos serviços que ampararam os pagamentos à empresa Mosamec (Venture) , alinho-me à proposta da unidade técnica de forma a responsabilizar o ex-prefeito em solidariedade com a aludida empresa ao ressarcimento dos valores pagos com preços acima de mercado. Ressalva, em relação ao ex-prefeito, que esse valor já se encontra inserido no valor que terá que restituir em decorrência da inexecução do objeto conveniado. 
Apesar de ter sido revel nestes autos, a empresa Mosamec havia apresentado defesa na fase interna da TCE (peça 4, p. 325-340) , devidamente analisada pela unidade técnica, em que esta reconheceu a procedência das impugnações realizadas pelos auditores de obra do TCU. 
Logo, a mera ausência de aprovação do novo plano de trabalho não pode servir de impedimento para se cobrar da empresa Mosamec a devolução dos recursos federais que recebeu a maior por serviços que ela mesmo reconheceu estarem com preços acima de mercado, conforme passagem a seguir transcrita:	 
Reconhecendo a procedência das impugnações realizadas pelos auditores de obras do TCU, esta empresa, demonstrando seu compromisso com a legalidade e qualidade de suas obras, elaborou detalhado reestudo de preços e quantidades da obra e, como consequência, construiu uma nova planilha de preços e quantidades, expurgando eventuais sobrepreços, incluindo serviços necessários e não previstos, e elidindo serviços despiciendos e/ou mal calculados.
Cumpre ressaltar que a aludida irregularidade foi inclusive motivo de comunicação à CMO/CN para que aquela comissão avaliasse a oportunidade e conveniência de incluir a referida obra no quadro de bloqueio da Lei Orçamentária de 2012.
Conforme visto, o desfecho destes autos compreende o julgamento pela irregularidade das contas do Sr. Oziel Alves de Barros e da empresa Venture Negócios Eireli, com a condenação de ambos ao ressarcimento aos cofres da Funasa dos valores inquinados, além da imputação da multa do art. 57 da Lei 8.443/1992, e da exclusão da Construtora Piatã Eireli da relação processual.
Por último, é necessária pequena correção na tabela de débito proposta pela unidade técnica. Inicialmente o ex-prefeito foi citado a devolver R$ 1.600.000,00, sendo R$ 800.000,00 na data de 4/4/2007 e R$ 800.000,00 em 15/5/2007, além de haver um crédito de R$ 679.666,01 na data de 27/2/2014, relativo à devolução de recursos pelo prefeito sucessor. O valor desse débito atualizado monetariamente, em 17/9/2019, é de R$ 2.230.174,47 (peça 68) .
Esse valor de R$ 679.666,01 devolvido à Funasa é composto das seguintes parcelas: R$ 379.177,64 relativo ao saldo de recursos repassados pela concedente (R$ 1.600.000,00 – R$ 1.220.822,36) ; R$ 10.722,64 da contrapartida aportada; e R$ 289.765,73 dos rendimentos resultantes da aplicação dos recursos no mercado financeiro.
Todavia, na proposta de encaminhamento da unidade técnica, ela entende que as datas dos repasses constantes no ofício citatório são anteriores à posse no cargo de prefeito do Sr. Oziel (14/6/2007) , e por isso propõe utilizar como parcelas do débito os valores e datas dos pagamentos irregulares, conforme a tabela constante no parágrafo terceiro deste voto, que perfazem o valor histórico de R$ 1.220.822,36. Esse valor atualizado monetariamente, sem incidência de juros, para a data de 17/9/2019, é R$ 2.089.819,67 (peça 69) .  
Estaria correto tal procedimento, se a unidade técnica não tivesse incluído na composição desse novo débito o valor a crédito de R$ 679.666,01 na data de 27/2/2014, uma vez que tal inclusão somente faz sentido quando se cobrava do ex-gestor a devolução integral dos recursos repassados.
Logo, na minuta de acórdão que submeto a apreciação deste colegiado, adotei, por conservadorismo, o débito composto pelos pagamentos irregulares autorizados pelo ex-prefeito. 
	Ante o exposto, VOTO para que seja acolhida a minuta de acórdão que ora trago à apreciação deste Colegiado. 
TCU, Sala das Sessões Ministro Luciano Brandão Alves de Souza, em 8 de outubro de 2019.
Ministro VITAL DO RÊGO
Relator